ACORDAO-COMPLETO-2547962

ACÓRDÃO 4949/2022 ATA 30/2022 - PRIMEIRA CÂMARA

VISTA, relatada e discutida esta tomada de contas especial instaurada pela Fundação Nacional de Saúde - Funasa, em atendimento ao Acórdão 936/2016-TCU-Plenário, em face de Manoel Mariano de Sousa, ex-prefeito de Barra do Corda/MA, a empresa Arcos Engenharia Ltda. - ME e seu sócio administrador, Edisvan Gleiber Silva Aroucha, diante da ausência de nexo de causalidade entre o objeto executado e os recursos federais descentralizados, que tinha por objeto a construção de um sistema simples de abastecimento de água.
ACORDAM os Ministros do Tribunal de Contas da União, reunidos em sessão da 1ª Câmara, ante as razões expostas pelo Relator e com fundamento nos arts. 1º, inciso I; 16, incisos II e III, alíneas "b" e "c"; 19; 23, inciso III; 26; 28, inciso II; e 57 da Lei 8.443/1992 e nos arts. 1º, inciso I; 209, incisos II e III; 210; 214, incisos II e III, alínea "a"; art. 217, §§ 1º e 2º; e 267 do Regimento Interno, em:
9.1. excluir a responsabilidade de Edisvan Gleiber Silva Aroucha da presente relação processual;
9.2. acolher parcialmente as alegações de defesa apresentadas pela empresa Arcos Engenharia Ltda. - ME e pelos responsáveis Antônia Elda Pereira Azevedo, Pedro Alberto Telis de Sousa e Valdeni Silvino da Silva;
9.3. acolher parcialmente as razões de justificativa apresentadas pelos responsáveis Antônia Elda Pereira Azevedo, Pedro Alberto Telis de Sousa, Valdeni Silvino da Silva, Isael Lobão Pereira e Ronny Petherson Rocha Vieira;
9.4. rejeitar as alegações de defesa apresentadas pela representante legal do espólio de Manoel Mariano de Sousa e pelo responsável Inamar Araújo Medeiros;
9.5. julgar regulares com ressalva as contas de Antônia Elda Pereira Azevedo, Pedro Alberto Telis de Sousa, Valdeni Silvino da Silva, Isael Lobão Pereira e Ronny Petherson Rocha Vieira;
9.6. julgar irregulares as contas dos responsáveis Manoel Mariano de Sousa, representado por Francisca Telis de Sousa, e Inamar Araújo Medeiros, bem como da empresa Arcos Engenharia Ltda. - ME, condenando-os solidariamente ao pagamento das importâncias a seguir especificadas, atualizadas monetariamente e acrescidas dos juros de mora, calculadas a partir das datas discriminadas até a data da efetiva quitação do débito:
	Data da Ocorrência
	Valor Original (R$) 
	Natureza

	03/04/2006
	160.000,00
	Débito

	24/11/2006
	160.000,00
	Débito

	01/02/2010
	80.000,00
	Débito

	02/08/2010
	23.131,75
	Crédito

9.7. aplicar ao responsável Inamar Araújo Medeiros e à empresa Arcos Engenharia Ltda. - ME, individualmente, multas no valor de R$ 100.000,00 (cem mil reais) , a serem recolhidas ao Tesouro Nacional atualizadas monetariamente desde a data deste Acórdão até a data do recolhimento, na forma da legislação em vigor, se pagas após o vencimento do prazo abaixo;
9.8. autorizar a cobrança judicial das dívidas, caso não atendidas as notificações;
9.9. autorizar, se requerido, o parcelamento das dívidas em até 36 (trinta e seis) parcelas mensais sucessivas, com incidência, sobre cada parcela corrigida monetariamente, dos correspondentes juros de mora, no caso do débito, na forma da legislação em vigor;
9.10. alertar aos responsáveis que o inadimplemento de qualquer parcela acarretará vencimento antecipado do saldo devedor;
9.11. fixar prazos de 15 (quinze) dias para comprovação a este Tribunal do recolhimento integral das quantias acima indicadas ou, em caso de parcelamento, da primeira quota, e de 30 (trinta) , a contar da quota anterior, do recolhimento das demais parcelas;
9.12. encaminhar cópia deste Acórdão aos responsáveis, à Fundação Nacional de Saúde e ao Procurador-Chefe da Procuradoria da República no Estado do Maranhão, com a informação de que a íntegra do Relatório e do Voto que o fundamentam está disponível no endereço eletrônico www.tcu.gov.br/acordaos.

Tomada de Contas Especial instaurada pela Fundação Nacional de Saúde  Funasa, em atendimento ao Acórdão 936/2016-Plenário, em face de Manoel Mariano de Sousa, ex-prefeito de Barra do Corda/MA e Arcos Engenharia Ltda-ME, empresa contratada, e seu sócio administrador, Edisvan Gleiber Silva Aroucha, diante da ausência de nexo de causalidade entre o objeto executado e os recursos federais descentralizados por meio de convênio, que tinha por objeto a construção de um sistema simples de abastecimento de água.

Primeira Câmara

Município de Barra do Corda/MA

3. Interessados/Responsáveis:
3.1. Interessada: Fundação Nacional de Saúde (26.989.350/0001-16)
3.2. Responsáveis: Manoel Mariano de Sousa (XXX.881.043-XX); Antônia Elda Pereira Azevedo (XXX.242.303-XX); Pedro Alberto Telis de Sousa (XXX.736.063-XX); Valdeni Silvino da Silva (XXX.624.803-XX); Inamar Araújo Medeiros (XXX.649.023-XX); Isael Lobão Pereira (XXX.946.123-XX); Ronny Petherson Rocha Vieira (CPF: XXX.152.703-XX); Arcos Engenharia Ltda - ME (02.641.064/0001-05); Edisvan Gleiber Silva Aroucha (XXX.149.453-XX)

13.1. Ministros presentes: Benjamin Zymler (na Presidência) e Jorge Oliveira (Relator).
13.2. Ministros-Substitutos convocados: Marcos Bemquerer Costa e André Luís de Carvalho.
13.3. Ministro-Substituto presente: Augusto Sherman Cavalcanti.

ACORDAO-COMPLETO-2554950

Acórdão 6984/2022 - Primeira Câmara

JORGE OLIVEIRA

Adoto como relatório a instrução produzida na Secretaria de Controle Externo de Tomada de Contas Especial - SecexTCE, endossada pelo corpo dirigente daquela unidade técnica e pelo Ministério Público junto ao TCU - MPTCU e a seguir transcrita (peças 316/319) :
"INTRODUÇÃO
Cuidam os autos de tomada de contas especial instaurada pela Fundação Nacional de Saúde, por força do Acórdão 936/2016-TCU-Plenário, em desfavor de Manoel Mariano de Sousa, prefeito de Barra do Corda/MA no período de 2005 a 2012, Arcos Engenharia Ltda. - ME, empresa contratada, e Edisvan Gleiber Silva Aroucha, sócio-administrador, diante da ausência de nexo de causalidade entre a parcela executada do objeto e os recursos federais descentralizados, ensejando inexecução contratual e consequente não comprovação da regular aplicação dos recursos repassados por meio do Convênio EP 0345/2005 (Siafi 555183) (peça 5) , que tinha por objeto a construção de um sistema simplificado de abastecimento de água nos povoados Serra Grande, Centro do Ramos e Vila Mariano (peça 3) .
HISTÓRICO
O Convênio EP 0345/2005, registro Siafi 555183, foi firmado no valor de R$ 424.141,98, sendo R$ 400.000,00 à conta do concedente e R$ 24.141,98 referentes à contrapartida do convenente (peça 12) . Teve vigência de 16/12/2005 a 30/05/2010 (peça 53) , com prazo para apresentação da prestação de contas em 29/07/2010 (peças 8, 15, 17 e 34) . Houve devolução de recursos aos cofres federais em 02/08/2010, no valor de 23.131,75 (peças 60 e 114) . A contrapartida aportada somou R$ 19.313,58 (peça 86) . Os repasses efetivos da União totalizaram R$ 400.000,00 (peça 22) , sob as seguintes condições:
	OB
	Valor (R$) 
	Data
	Crédito em c/c*

	2006OB902706
	160.000,00
	30/03/2006
	03/04/2006

	2006OB912276
	160.000,00
	22/11/2006
	24/11/2006

	2010OB800538
	80.000,00
	28/01/2010
	01/02/2010

	* Banco do Brasil, Agência 0782-X, c/c 16.207-8 (peças 34 e 59) 
O Relatório de Visita Técnica de 13/09/2012 atestou a execução de 100% do objeto, cuja obra teria sido 'concluída com etapa útil e sem pendência' (peça 82) . 
O Parecer Técnico de 09/06/2016, por sua vez, elaborado com base no aludido parecer, informou que 'o sistema está em funcionamento e atendendo à população. Desta forma, a área técnica informa o percentual de execução física de 100%' (peça 85) .
Na Sessão do dia 20/04/2016, o Plenário do TCU proferiu o Acórdão 936/2016, no âmbito do TC Processo 003.723/2012-7, que cuidou de auditoria acerca de irregularidades na aplicação de recursos federais descentralizados ao Município de Barra do Corda/MA, na ordem de R$ 26.916.251,53, nos exercícios de 2005 a 2011, promovendo, no que interessa a esta TCE, a determinação constante do item 9.8, vazada nestes termos:
	9.8. determinar à Fundação Nacional de Saúde (Funasa) , que em prazo não superior a 90 (noventa) dias, instaure e instrua os processos de tomada de constas especial (TCE) relativamente aos EP 345/2005 (TP 13/2006) , EP 347/2005 (TP 14/2006) , EP 74/2006 (TP 25/2006) e EP 800/2007 (TP 31/2008) , celebrados com a Prefeitura Municipal de Barra do Corda/MA, na integralidade dos valores descentralizados, em razão da ausência de nexo de causalidade entre a parcela executada do objeto e os recursos federais descentralizados, ensejando inexecução contratual, com imediato encaminhamento do feito à Controladoria Geral da União, para as providências de sua alçada;
A Funasa, então, elaborou o Parecer Financeiro nº 51/2016, de 20/06/2016 (peça 86) , por meio do qual, não obstante tenha reconhecido as conclusões consignadas no Parecer Técnico de 09/06/2016, em que foi 'mensurada a execução da obra em 100% e o sistema estar em funcionamento e atendendo à população com etapa útil', propôs 'a não aprovação e a consequente devolução do valor de R$ 394.263,84, conforme determina o acórdão 936/2016'.
Em 18/07/2016, com fundamento na IN/TCU 71/2012, alterada pela IN/TCU 76/2016 e DN/TCU 155/2016, o dirigente da instituição Funasa autorizou a instauração da tomada de contas especial (peça 1) . O processo foi registrado no sistema e-TCE com o número 687/2018.
O fundamento para a instauração da Tomada de Contas Especial, conforme consignado na matriz de responsabilização elaborada pelo tomador de contas, foi a constatação da seguinte irregularidade: 
Ausência de nexo de causalidade entre a parcela executada do objeto e os recursos federais descentralizados, ensejando a inexecução contratual, conforme Acórdão 936/2016-TCU-Plenário.
Os responsáveis arrolados na fase interna foram devidamente comunicados e, diante da ausência de justificativas suficientes para elidir a irregularidade e da não devolução dos recursos, instaurou-se a tomada de contas especial.
No relatório (peça 120) , o tomador de contas concluiu que o prejuízo importaria no valor original de R$ 394.263,94, imputando-se a responsabilidade a Manoel Mariano de Sousa, falecido, Prefeito, no período de 01/01/2005 a 31/12/2008 e 01/01/2009 a 31/12/2012, na condição de gestor dos recursos, Arcos Engenharia Ltda. - ME, na condição de contratado, e Edisvan Gleiber Silva Aroucha, na condição de contratado. 
Em 04/09/2019, a Controladoria-Geral da União emitiu o relatório de auditoria (peça 121) , em concordância com o relatório do tomador de contas. O certificado de auditoria e o parecer do dirigente do órgão de controle interno concluíram pela irregularidade das presentes contas (peças 122 e 123) .
Em 19/09/2019, o ministro responsável pela área atestou haver tomado conhecimento das conclusões contidas no relatório e certificado de auditoria, bem como do parecer conclusivo do dirigente do órgão de controle interno, manifestando-se pela irregularidade das contas, e determinou o encaminhamento do processo ao Tribunal de Contas da União (peça 124) .
Uma vez remetidos os autos a este Tribunal para fins de apreciação e julgamento, em sede de instrução preliminar (peça 126) , a análise dos pressupostos de procedibilidade previstos na IN/TCU 71/2012 verificou que não havia óbices preliminares que impedissem o prosseguimento desta tomada de contas especial, uma vez que não se configurou o transcurso de mais de dez anos entre o fato gerador e a primeira notificação válida dos responsáveis pela autoridade administrativa competente. Verificou-se, ainda, que o valor atualizado do débito apurado (sem juros) em 01/01/2017 era superior ao valor mínimo de alçada vigente nesta Corte de Contas. Por fim, foi encontrado débito imputável ao responsável Manoel Mariano de Sousa em outros processos no Tribunal.
Na sequência procedeu-se ao exame técnico dos elementos fáticos e jurídicos relacionados ao feito, com vistas a propiciar o estabelecimento de parâmetros processuais objetivos para a adequada apuração dos fatos, identificação dos responsáveis e quantificação do dano para fins de ressarcimento, nos seguintes termos (peça 126, p. 4-7) :
18. Conforme adiantado, esta TCE foi instaurada por força do item 9.8 do Acórdão 936/2016-TCU-Plenário, prolatado no âmbito do TC Processo 003.723/2012-7, que cuidou de auditoria acerca de irregularidades na aplicação de recursos federais descentralizados ao Município de Barra do Corda/MA mediante diversos ajustes, entre os quais, o Convênio EP 0345/2005.
19. No aludido trabalho de fiscalização, o Tribunal identificou um procedimento padrão replicado em diversos ajustes celebrados na ocasião pelo Município de Barra do Corda/MA, que consistia na adoção de providências mediante conluio entre os licitantes e agentes públicos municipais com vistas a fraudar os procedimentos licitatórios e a direcionar a contratação de empresas de fachada, que colocariam sua personalidade jurídica a serviço dos agentes públicos e terceiros, com o fito de desviar recursos públicos.
20. Ainda no âmbito do TC Processo 003.723/2012-7, foi determinada a oitiva das empresas contratadas nos diversos ajustes, para que 'se pronunciassem acerca da ausência de nexo de causalidade entre os recursos repassados e os valores direcionados a empresas 'de fachada', figurando a Arcos Engenharia Ltda. como contratada para a execução do objeto do Convênio EP 0345/2005.
21. Devidamente notificada, a Arcos Engenharia Ltda. manteve-se silente, dando ensejo, assim, no que interessa ao presente processo, à determinação contida no item 9.8 do Acórdão 936/2016-TCU-Plenário para que a Funasa instaurasse TCE relativamente ao Convênio EP 0345/2005, 'em razão da ausência de nexo de causalidade entre a parcela executada do objeto e os recursos federais descentralizados, ensejando inexecução contratual'.
22. Em atenção ao contido na aludida decisão, a Funasa procedeu à notificação dos responsáveis (...) , tendo notificado, ainda, em 21/03/2018, a Sra. Francisca Telis de Sousa, na condição de viúva do Sr. Manoel Mariano de Sousa (peça 109) .
23. Verifica-se que foi dada oportunidade de defesa aos agentes responsabilizados na fase interna, em obediência aos princípios constitucionais que asseguram o direito ao contraditório e à ampla defesa (art. 5º, inciso LV, da Constituição Federal) , conforme detalhado no item 'Análise dos Pressupostos de Procedibilidade da IN/TCU 71/2012', subitem 'Prejuízo ao Contraditório e Ampla Defesa'.
24. Entretanto, os responsáveis não apresentaram justificativas suficientes para elidir a irregularidade e não recolheram o montante devido aos cofres públicos, razão pela qual suas responsabilidades devem ser mantidas, devendo-se dar prosseguimento ao feito, mediante a citação dos responsáveis arrolados.
Dano ao erário e outras irregularidades
25. De acordo com a fiscalização do Tribunal (Relatório de Fiscalização nº 966/2011, peça 355 do TC Processo 003.723/2012-7) , o achado que embasou o item 9.8 do Acórdão 936/2016-TCU-Plenário, envolvendo a 'montagem e simulação de procedimentos licitatórios decorrentes de conluio entre os licitantes e agentes públicos municipais', estaria consubstanciado nos seguintes fatos:
25.1. Inconsistência de datas: todas as folhas dos autos da TP 13/2006, referente ao objeto do Convênio EP 345/05, apresentam data anterior àquela em que a maioria dos correspondentes atos foram efetivamente realizados.
25.2. Inexistência física da empresa: durante a inspeção realizada no povoado Centro dos Ramos e no bairro Vila Mariano, locais de execução do objeto do EP 345/2005, as pessoas com quem a equipe do TCU interagiu não tinham conhecimento da existência de referida empresa, não tendo a equipe localizado o mínimo vestígio da instalação de canteiro de obras desta empresa no Município. Por outro lado, a empresa não foi localizada no endereço por ela declarado e constante do banco de dados da RFB (Rua Quéops, 12. Ed. Empresarial, sala 305. Renascença, São Luís - MA) .
25.3. Não contratação de mão-de-obra: i) segundo os dados obtidos da RAIS (Relação Anual de Informações Sociais) , segundo os quais a empresa não empregou nenhum funcionário entre os anos de 2005 a 2007 e 2009 e 2010, sendo que em 2008 somente compôs seu quadro funcional um único empregado; ii) a solicitação feita ao Município acerca da relação de empregados da Arcos Engenharia Ltda. não foi respondida à equipe de fiscalização do TCU; iii) os únicos recolhimentos observados na GFIP (Guia de Recolhimento do Fundo de Garantia por Tempo de Serviço e Informações à Previdência Social) para os anos de 2005 a 2008, oriundas da Caixa Econômica Federal, foram a título de juros e multas, a transparecer que se referiam ao pagamento de meras obrigações acessórias, não apontando para valores previdenciários associados às cotas-parte empregado e empregador.
25.4. Fraude cadastral: o Sr. José Ribamar Amorim (CPF XXX.390.003-XX) , sócio administrador de referida empresa, detentor de 60% de seu capital social, está vinculado ao Cadastro Único dos Programas Sociais do Governo Federal - CADUNICO, que sabidamente somente contempla pessoas de baixíssima renda, que recebem benefícios sociais do Governo Federal, em flagrante incompatibilidade com a situação declarada de empresário e executor das obras públicas objeto desta licitação.
25.5. Incompatibilidade de endereços: em todas as quatro notas fiscais emitidas pela Arcos Engenharia Ltda. (NF 28, 144, 145 e 146) , consta como endereço da empresa a Rua Mitra, 10 - quadra 21, sala 121, bairro Renascença II, São Luís/MA; não obstante o endereço de cadastro na RFB é Rua Quéops, 12 - sala 305, Edifício Empresarial, bairro Renascença II, o qual, aliás, consta em um dos recibos emitidos pela empresa.
25.6. Emissão de NF fora do prazo: a NF 146, de 15/07/2010, foi emitida após a data limite fixada em sua AIDF (21/11/2009) .
26. Cumpre salientar, todavia, que o item 9.8 do Acórdão 936/2016-TCU-Plenário cuidou apenas da abordagem patrimonial de um dos aspectos da fraude identificada no Convênio EP 0345/2005, envolvendo a 'montagem e simulação de procedimentos licitatórios decorrentes de conluio entre os licitantes e agentes públicos municipais'.
27. Ocorre que, por escolha do relator do feito à época, Min. Benjamin Zymler, as outras providências processuais propostas pela equipe de auditoria do Tribunal acerca dos aspectos não patrimoniais da aludida irregularidade e das outras irregularidades relacionadas à fraude em comento deveriam ser resolvidas no bojo do presente processo de tomada de contas especial.
28. Com efeito, além da 'montagem e simulação de procedimentos licitatórios decorrentes de conluio entre os licitantes e agentes públicos municipais', o Relatório de Fiscalização nº 966/2011 (peça 355 do TC Processo 003.723/2012-7) , identificou os seguintes achados: i)  modalidade de licitação inadequada; ii)  publicação do edital em desconformidade com a norma; e iii)  ausência ou deficiência na publicidade do extrato do contrato e seus termos aditivos.
29. Acerca da 'modalidade de licitação inadequada', a jurisprudência do Tribunal consolidou o entendimento de que é obrigatório o uso do pregão eletrônico na aquisição de bens e serviços comuns, cabendo ao gestor comprovar a sua inviabilidade (Acórdão 1631/2011-TCU-Plenário, relator Min. André de Carvalho; Acórdão 2733/2010-TCU-Plenário, relator Min. Benjamin Zymler; Acórdão 2664/2007-TCU-Plenário, relator Min. Marcos Bemquerer; Acórdão 1700/2007-TCU-Plenário, relator Min. Marcos Vinicios Vilaça) .
30. No caso em análise, a contratação da empresa Arcos Engenharia Ltda. por meio de licitação na modalidade tomada de preço (peça 23) violou frontalmente o entendimento do Tribunal acerca da matéria, bem como o disposto na cláusula segunda, item II, letra 'q' do termo de ajuste (peça 126, p. 4, TC Processo 003.723/2012-7) que previa expressamente a utilização da modalidade pregão.
31. No que toca à 'publicação do edital em desconformidade com a norma', a fuga da modalidade adequada propiciou meios para que a administração municipal burlasse a publicidade dos avisos dos editais. Com efeito, não foi providenciado o aviso do edital em jornal de grande circulação no Estado, sendo que a própria publicação no DOU, em 20/06/2006 (peça 146, p. 24, TC Processo 003.723/2012-7) , não respeitou o intervalo de quinze dias até a data designada para o recebimento das propostas, em 29/06/2006, em afronta ao art. 21, § 2º, III, da Lei nº 8.666/1993. 
32. Quanto à 'ausência ou deficiência na publicidade do extrato do contrato e seus termos aditivos', o Contrato TP 13/2006, referente ao objeto do Convênio 0345/2005, firmado em 10/07/2006 com a empresa Arcos Engenharia Ltda., não teve a publicação resumida de seu instrumento na imprensa oficial, não tendo sido, ainda, providenciada a afixação do resumo do contrato no quadro de aviso da prefeitura pela Administração municipal, em afronta ao art. 61, parágrafo único, da Lei nº  8.666/1966. 
Outros responsáveis
33. Além dos responsáveis arrolados na fase interna (Sr. Manoel Mariano de Sousa, Arcos Engenharia Ltda. - ME e Edisvan Gleiber Silva Aroucha) , a equipe de fiscalização do Tribunal apontou como responsáveis pela ocorrência do dano o engenheiro da prefeitura que atestou as despesas públicas liquidadas, Sr. Inamar Araújo Medeiros (CPF XXX.649.023-XX) , e os membros da CPL, Sr. Valdeni Silvino Silva (CPF: XXX.624.803-XX) , Sra. Antônia Elda Pereira Azevedo (CPF: XXX.242.303-XX) , Sr. Pedro Alberto Teles de Souza (CPF: XXX.136.063-XX) .
34. Além desses responsáveis, as irregularidades acima referidas, segundo a equipe de auditoria do Tribunal, justificariam a realização da audiência do Secretário Municipal de Administração, Sr. Isael Lobão Pereira (CPF: XXX.946.123-XX) , pela publicação do edital em desconformidade com a norma, e do assessor jurídico municipal, pelo ateste da regularidade da licitação, Sr. Ronny Petherson Rocha Vieira (CPF XXX.152.703-XX) .
35. Neste ponto não é demais salientar que a jurisprudência do TCU está sedimentada no sentido de que a utilização de empresa de fachada para a realização do objeto do convênio não permite o estabelecimento do necessário nexo entre os recursos repassados e o objeto avençado, ainda que este esteja, comprovadamente, executado (Acórdão 4905/2018-TCU-Segunda Câmara, relator Min. Marcos Bemquerer, Acórdão 5796/2017-TCU-Segunda Câmara, relator Min. Augusto Nardes, Acórdão 2496/2016-TCU-Plenário, relator Min. José Múcio Monteiro, Acórdão 2044/2016-TCU-Primeira Câmara, Acórdão 2675/2012-TCU-Plenário, relator Min. José Múcio Monteiro) .
36. Como regra, incumbe ao gestor o dever constitucional de prestar contas, comprovando a regularidade da realização da despesa pública. Não o fazer caracteriza expressa violação da Constituição Federal, da Lei nº 4.320/1964, do Decreto-lei nº  200/1967 e do Decreto nº  93.872/1996.
37. Além do dever legal e constitucional de prestar contas do bom e regular emprego dos recursos públicos recebidos, deve o gestor fazê-lo demonstrando o estabelecimento do nexo entre o desembolso dos referidos recursos e os comprovantes de despesas realizadas com vistas à consecução do objeto acordado. Assim, é imperioso que, com os documentos apresentados para comprovar o bom emprego dos valores públicos, seja possível verificar que eles foram efetivamente utilizados no objeto pactuado, de acordo com os normativos legais e regulamentares vigentes.
38. Identificados os responsáveis e apuradas as irregularidades, cumpre esclarecer que o débito calculado neste processo deve corresponder ao volume total de recursos repassados, descontado o valor depositado em 02/08/2010 pela prefeitura, mediante o cheque 850025, no valor de R$ 23.131,75 (peça 61) . 
39. Por fim, a responsabilidade patrimonial de reparar o dano atribuído ao Sr. Manoel Mariano de Sousa deve recair sobre a Sra. Francisca Telis de Sousa (CPF: XXX.408.523-XX) , como representante legal do espólio do de cujus, nos termos do art. 1.797, I, do Código Civil, com base nas informações constantes nas peças 9, p. 2 do TC Processo 018.313/2018-3; e 68, fls. 3/4, do TC Processo 012.228/2016-8.
Em vista do exame técnico realizado, foi proposta a citação dos responsáveis Manoel Mariano de Sousa, na pessoa do representante legal do espólio, Arcos Engenharia Ltda. - ME., Edisvan Gleiber Silva Aroucha, Antônia Elda Pereira Azevedo, Inamar Araújo Medeiros, Pedro Alberto Teles de Sousa e Valdeni Silvino da Silva, bem assim a audiência dos responsáveis Antônia Elda Pereira Azevedo, Isael Lobão Pereira, Pedro Alberto Teles de Sousa, Ronny Petherson Rocha Vieira e Valdeni Silvino da Silva, nos seguintes termos:
realizar a citação, com fundamento nos arts. 10, § 1º, e 12, incisos I e II, 16, inciso III, alínea 'c', § 2º, alínea 'b', da Lei nº  8.443/1992 c/c o art. 202, incisos I e II, 209, inciso IV, § 5º, incisos I e II, § 6º, inciso II, do RITCU, para que, no prazo de 15 (quinze) dias, a contar do recebimento da notificação, os responsáveis abaixo indicados, em decorrência das condutas praticadas, apresentem alegações de defesa e/ou recolham, aos cofres especificados, a quantia abaixo indicada, atualizada monetariamente a partir da respectiva data até o efetivo recolhimento, abatendo-se na oportunidade a quantia eventualmente ressarcida, na forma da legislação em vigor, que geraram a irregularidade demonstrada a seguir:
Responsáveis solidários: espólio de Manoel Mariano de Sousa (CPF: XXX.881.043-XX) , na pessoa de sua representante legal, Francisca Telis de Sousa (CPF: XXX.408.523-XX) , em solidariedade com Arcos Engenharia Ltda. - ME (CNPJ: 02.641.064/0001-05) , Antônia Elda Pereira Azevedo (CPF XXX.242.303-XX) , Edisvan Gleiber Silva Aroucha (CPF: XXX.149.453-XX) , Inamar Araújo Medeiros (CPF: XXX.649.023-XX) , Pedro Alberto Teles de Sousa (CPF XXX.136.063-XX) e Valdeni Silvino da Silva (CPF XXX.624.803-XX) .
Irregularidade: desvio de dinheiros decorrente de fraude à licitação e direcionamento de contratação. 
Dispositivos violados: Constituição Federal, arts. 37, caput, 70, parágrafo único; Lei nº  8.666/1993, arts. 3º, 21, § 2º, inciso III, 38, caput; 40, incisos I e VI, 61, parágrafo único, 93; Lei nº  9.784/1999, art. 22, caput; Decreto-Lei nº 200/1967, art. 93; Decreto nº  93.872/1986, art. 66; IN/STN 01/97, art. 22; termo do convênio, Cláusula Segunda, item II, letra 'q'.
Quantificação do débito:
	
	Data da Ocorrência
	Valor Original (R$) 
	Natureza

	03/04/2006
	160.000,00
	Débito

	24/11/2006
	160.000,00
	Débito

	01/02/2010
	80.000,00
	Débito

	02/08/2010
	23.131,75
	Crédito

Valor atualizado do débito (sem juros) em 07/11/2019: R$ 746.455,22
Cofre credor: Fundação Nacional de Saúde.
Condutas:
Manoel Mariano de Sousa (CPF: XXX.881.043-XX) : agir de forma intencional no sentido de integrar esquema elaborado para fraudar o procedimento licitatório com o intuito de contratar empresa de fachada para operacionalizar o desvio de dinheiro público proveniente do Convênio EP 0345/2005;
Arcos Engenharia Ltda. - ME (CNPJ: 02.641.064/0001-05) : atuação intencional da empresa no sentido de fornecer documentos para comprovar despesas fictícias e receber pagamentos feitos com recursos federais do Convênio EP 0345/2005;
Antônia Elda Pereira Azevedo (CPF XXX.242.303-XX) , Pedro Alberto Teles de Sousa (CPF XXX.136.063-XX) e Valdeni Silvino da Silva (CPF XXX.624.803-XX) : agir de forma intencional no sentido de montar e simular procedimento licitatório, mediante a utilização de modalidade de licitação inadequada, publicação de edital em desconformidade com a norma e não publicação do instrumento do ajuste na imprensa oficial, para dar aspecto de regularidade ao certame, no intuito de direcionar a contratação da execução do objeto do Convênio EP 0345/2005 para a empresa Arcos Engenharia Ltda. (CNPJ: 02.641.064/0001-05) , diante dos indícios de que a aludida empresa teria atuado como empresa de fachada.
Edisvan Gleiber Silva Aroucha (CPF: XXX.149.453-XX) : agir de forma intencional no sentido de fornecer documentos para comprovar despesas fictícias e receber pagamentos feitos com recursos federais do Convênio EP 0345/2005;
Inamar Araújo Medeiros (CPF: XXX.649.023-XX) : atuar de forma intencional no sentido de atestar o termo de recebimento definitivo das obras Convênio EP 0345/2005, mesmo sem a execução do objeto, e promover a liquidação das despesas correspondentes, diante dos indícios de que a empresa Arcos Engenharia Ltda. (CNPJ: 02.641.064/0001-05) teria atuado como empresa de fachada, bem assim dos indícios de montagem e simulação de procedimentos licitatórios decorrentes de conluio entre os licitantes e agentes públicos municipais.
Nexo de causalidade:
Manoel Mariano de Sousa (CPF: XXX.881.043-XX) : ao contratar empresa de fachada mediante fraude ao procedimento licitatório o gestor provocou o rompimento do nexo de causalidade entre o objeto executado e os recursos federais descentralizados e concorreu, assim, de modo decisivo para o resultado danoso;
Arcos Engenharia Ltda. - ME (CNPJ: 02.641.064/0001-05) : ao fornecer documentos fiscais fictícios para comprovar a execução da avença e receber pagamentos feitos com recursos federais do Convênio EP 0345/2005 sem ter executado o objeto contratado a empresa concorreu para a ocorrência do dano;
Antônia Elda Pereira Azevedo (CPF XXX.242.303-XX) , Pedro Alberto Teles de Sousa (CPF XXX.136.063-XX) e Valdeni Silvino da Silva (CPF XXX.624.803-XX) : ao participarem da montagem e simulação de procedimento licitatório para dar aspecto de regularidade ao certame que visava à contratação da empresa Arcos Engenharia Ltda. (CNPJ: 02.641.064/0001-05) os responsáveis concorreram para a ocorrência do dano apurado;
Edisvan Gleiber Silva Aroucha (CPF: XXX.149.453-XX) : ao fornecer documentos fiscais fictícios para comprovar a execução da avença e receber pagamentos feitos com recursos federais do Convênio EP 0345/2005 sem ter executado o objeto contratado a empresa concorreu para a ocorrência do dano;
Inamar Araújo Medeiros (CPF: XXX.649.023-XX) : ao atestar o termo de recebimento definitivo das obras Convênio EP 0345/2005, mesmo sem a execução do objeto, e promover a liquidação das despesas correspondentes, o responsável concorreu para a ocorrência do dano ao erário.
Culpabilidade:
Manoel Mariano de Sousa (CPF: XXX.881.043-XX) : não há excludentes de ilicitude e de culpabilidade, contudo há excludente de punibilidade, devido ao falecimento do responsável; é razoável supor que o responsável tinha consciência da ilicitude de sua conduta; era exigível conduta diversa da praticada, qual seja, zelar pela execução de procedimento licitatório em conformidade com a legislação vigente e pela contratação de empresa idônea para a execução do objeto do Convênio EP 0345/2005;
Antônia Elda Pereira Azevedo (CPF XXX.242.303-XX) , Pedro Alberto Teles de Sousa (CPF XXX.136.063-XX) e Valdeni Silvino da Silva (CPF XXX.624.803-XX) : não há excludentes de ilicitude, de culpabilidade e de punibilidade; é razoável supor que os responsáveis tinham consciência da ilicitude de suas condutas; era exigível conduta diversa da praticada, qual seja, conduzir o procedimento licitatório para a contratação de empresa responsável pela execução do objeto do Convênio EP 0345/2005 em consonância com os dispositivos legais vigentes;
Edisvan Gleiber Silva Aroucha (CPF: XXX.149.453-XX) : não há excludentes de ilicitude, de culpabilidade e de punibilidade; é razoável supor que o responsável tinha consciência da ilicitude de sua conduta; era exigível conduta diversa da praticada, qual seja, executar o objeto do convênio EP 0345/2005 com amparo na legislação vigente;
Inamar Araújo Medeiros (CPF: XXX.649.023-XX) : ao atestar o termo de recebimento definitivo das obras Convênio EP 0345/2005, mesmo sem a execução do objeto, e promover a liquidação das despesas correspondentes, o responsável concorreu para a ocorrência do dano ao erário.
b)	realizar a audiência dos responsáveis a seguir listados, com fundamento no art. 12, inciso III, da Lei nº 8.443/1992, para, no prazo de 15 (quinze) dias, a contar do recebimento da notificação, apresentem razões de justificativa quanto as seguintes irregularidades:
Qualificação dos responsáveis: Antônia Elda Pereira Azevedo (CPF XXX.242.303-XX) , Pedro Alberto Teles de Sousa (CPF XXX.136.063-XX) e Valdeni Silvino da Silva (CPF XXX.624.803-XX) , membros da CPL.
Irregularidade 1: prática de ato de gestão ilegal consubstanciado na utilização de modalidade de licitação inadequada, em contrariedade com os termos do edital e com o entendimento do TCU de que é obrigatório o uso do pregão eletrônico na aquisição de bens e serviços comuns, cabendo ao gestor comprovar a sua inviabilidade (Acórdão 1631/2011-TCU-Plenário, relator Min. André de Carvalho; Acórdão 2733/2010-TCU-Plenário, relator Min. Benjamin Zymler; Acórdão 2664/2007-TCU-Plenário, relator Min. Marcos Bemquerer; Acórdão 1700/2007-TCU-Plenário, relator Min. Marcos Vinicios Vilaça) .
Conduta: praticar de forma deliberada ato de gestão ilegal consubstanciado na utilização de modalidade de licitação inadequada, em contrariedade com os termos do edital e com o entendimento do TCU de que é obrigatório o uso do pregão eletrônico na aquisição de bens e serviços comuns, cabendo ao gestor comprovar a sua inviabilidade (Acórdão 1631/2011-TCU-Plenário, relator Min. André de Carvalho; Acórdão 2733/2010-TCU-Plenário, relator Min. Benjamin Zymler; Acórdão 2664/2007-TCU-Plenário, relator Min. Marcos Bemquerer; Acórdão 1700/2007-TCU-Plenário, relator Min. Marcos Vinicios Vilaça) .
Dispositivos violados: Constituição Federal, art. 37, caput; Decreto nº 3.555/2000, art. 1º; Decreto 5.540/2005, art. 1º; Lei nº 8.666/1993, art. 3º; Lei 10.520/2002, art. 1º; Portaria 217/2006, Portaria Interministerial MPOG/MF, art. 1º, inciso I a V, termo do convênio, Cláusula Segunda, item II, letra 'q'.
Nexo de causalidade: ao utilizarem a modalidade de licitação inadequada os responsáveis incorreram na prática de ato de gestão ilegal.
Culpabilidade: não há excludentes de ilicitude, de culpabilidade e de punibilidade; é razoável supor que os responsáveis tinham consciência da ilicitude de suas condutas; era exigível conduta diversa da praticada, qual seja, utilizar a modalidade de licitação em conformidade com a legislação vigente.
Irregularidade 2: prática de ato de gestão ilegal consubstanciado na não publicação do aviso do edital em jornal de grande circulação no Estado e no desrespeito do intervalo de quinze dias entre a publicação no DOU, em 20/06/2006, e a data designada para o recebimento das propostas, em 29/06/2006.
Conduta: deliberada infração à norma legal consubstanciada na não publicação do aviso do edital em jornal de grande circulação no Estado e no desrespeito do intervalo de quinze dias entre a publicação no DOU, em 20/06/2006, e a data designada para o recebimento das propostas, em 29/06/2006.
Dispositivos violados: Constituição Federal, art. 37, caput; Lei nº 8.666/1993, art. 3º; art. 21, § 2º, inciso III; art. 38, inciso II, art. 61, parágrafo único.
Nexo de causalidade: ao deixarem de publicar o aviso do edital em jornal de grande circulação no Estado e desrespeitarem o intervalo de quinze dias entre a publicação no DOU e a data designada para o recebimento das propostas os responsáveis incorreram em infração à norma legal.
Culpabilidade: não há excludentes de ilicitude, de culpabilidade e de punibilidade; é razoável supor que os responsáveis tinham consciência da ilicitude de suas condutas; era exigível conduta diversa da praticada, qual seja, promover a publicação do edital em conformidade com a legislação vigente.
Qualificação do responsável: Isael Lobão Pereira (CPF: XXX.946.123-XX) , Secretário Municipal de Administração (desde 01/01/2006) .
Irregularidade 1: infração à norma legal consubstanciada na não publicação do aviso do edital em jornal de grande circulação no Estado e no desrespeito do intervalo de quinze dias entre a publicação no DOU, em 20/06/2006, e a data designada para o recebimento das propostas, em 29/06/2006.
Conduta: deliberada infração à norma legal consubstanciada na não publicação do aviso do edital em jornal de grande circulação no Estado e no desrespeito do intervalo de quinze dias entre a publicação no DOU, em 20/06/2006, e a data designada para o recebimento das propostas, em 29/06/2006.
Dispositivos violados: Constituição Federal, art. 37, caput; Lei nº 8.666/1993, art. 3º; art. 21, inciso I e III, § 2º, inciso III; art. 38, inciso II.
Nexo de causalidade: ao deixar de publicar o aviso do edital em jornal de grande circulação no Estado e desrespeitar o intervalo de quinze dias entre a publicação no DOU e a data designada para o recebimento das propostas o responsável incorreu em infração à norma legal.
Culpabilidade: não há excludentes de ilicitude, de culpabilidade e de punibilidade; é razoável supor que o responsável tinha consciência da ilicitude de sua conduta; era exigível conduta diversa da praticada, qual seja, promover a publicação do aviso do edital de licitação em conformidade com a legislação vigente.
Irregularidade 2: infração à norma legal caracterizada pela não publicação resumida do Contrato TP 13/2006, referente ao objeto do convênio EP 345/2005, firmado em 10/7/2006 com a empresa Arcos Engenharia Ltda., CNPJ 02.641.064/0001-05, na imprensa oficial e pela não afixação do resumo do contrato no quadro de aviso da prefeitura pela Administração municipal.
Conduta: deliberada infração à norma legal caracterizada pela não publicação resumida do Contrato TP 13/2006, referente ao objeto do convênio EP 345/2005, firmado em 10/7/2006 com a empresa Arcos Engenharia Ltda., CNPJ 02.641.064/0001-05, na imprensa oficial e pela não afixação do resumo do contrato no quadro de aviso da prefeitura pela Administração municipal.
Dispositivos violados: Constituição Federal, art. 37, caput; Lei nº 8.666/1993, art. 3º; art. 61, parágrafo único.
Nexo de causalidade: ao não providenciar a publicação resumida do Contrato TP 13/2006, referente ao objeto do convênio EP 345/2005 na imprensa oficial e não afixar o resumo do contrato no quadro de aviso da prefeitura pela Administração municipal o responsável incorreu em infração à norma legal.
Culpabilidade: não há excludentes de ilicitude, de culpabilidade e de punibilidade; é razoável supor que o responsável tinha consciência da ilicitude de sua conduta. Ademais, o responsável era plenamente consciente das irregularidades que estavam sendo perpetradas, pois consta a informação, nos respectivos autos dos procedimentos licitatórios, logo após a assinatura dos termos de contrato, que a Administração municipal dera publicidade aos extratos no quadro de avisos da prefeitura, não havendo, por conseguinte, razões para que o responsável não providenciasse sua publicação na imprensa oficial. Era exigível conduta diversa da praticada, qual seja, promover a publicação dos extratos dos contratos em conformidade com a legislação vigente.
Qualificação do responsável: Ronny Petherson Rocha Vieira (CPF: XXX.152.703-XX) , Parecerista jurídico.
Irregularidade 1: infração à norma legal, diante da emissão de parecer atestando a legalidade do uso de modalidade de licitação inadequada.
Conduta: deliberada infração à norma legal, diante da emissão de parecer atestando a legalidade do uso de modalidade de licitação inadequada.
Dispositivos violados: Constituição Federal, art. 37, caput; Decreto nº 3.555/2000, art. 1º; Decreto 5.540/2005, art. 1º; Lei nº 8.666/1993, art. 3º; Lei 10.520/2002, art. 1º; Portaria 217/2006, Portaria Interministerial MPOG/MF, art. 1º, inciso I a V, termo do convênio, Cláusula Segunda, item II, letra 'q'.
Nexo de causalidade: ao emitir parecer pela regularidade da licitação decorrente do Convênio EP 0345/2005 em dois momentos distintos, após a apreciação da minuta do edital e após o julgamento das propostas, incorreu em infração à norma legal.
Culpabilidade: não há excludentes de ilicitude, de culpabilidade e de punibilidade; é razoável supor que o responsável tinha consciência da ilicitude de sua conduta; era exigível conduta diversa da praticada, qual seja, na condição de assessor jurídico, tinha o dever de alertar a autoridade administrativa acerca da adoção de modalidade de licitação em conformidade com a legislação vigente.
Irregularidade 2: infração à norma legal, diante da emissão de parecer atestando a legalidade da licitação decorrente do Convênio EP 0345/2005 a despeito das irregularidades na publicidade dos avisos dos editais, tanto no que se refere aos prazos como aos meios utilizados para tal fim.
Conduta: deliberada infração à norma legal, diante da emissão de parecer atestando a legalidade da licitação decorrente do Convênio EP 0345/2005 a despeito das irregularidades na publicidade dos avisos dos editais, tanto no que se refere aos prazos como aos meios utilizados para tal fim.
Dispositivos violados: Constituição Federal, art. 37, caput; Lei nº 8.666/1993, art. 61, parágrafo único.
Nexo de causalidade: ao emitir parecer atestando a legalidade da licitação decorrente do Convênio EP 0345/2005, a despeito das irregularidades na publicidade dos avisos dos editais, tanto no que se refere aos prazos como aos meios utilizados para tal fim, o responsável incorreu em infração à norma legal.
Culpabilidade: não há excludentes de ilicitude, de culpabilidade e de punibilidade; é razoável supor que o responsável tinha consciência da ilicitude de sua conduta; era exigível conduta diversa da praticada, qual seja, na condição de assessor jurídico, tinha o dever de alertar a autoridade administrativa acerca das irregularidades acerca na publicação dos avisos dos editais.
Em cumprimento ao pronunciamento do titular-substituto da unidade técnica, realizado em 27/11/2019 (peça 14) , foi efetuada a citação e a audiência dos responsáveis.
Por meio dos expedientes lançados às peças 156 e 167, foram promovidas correções nos metadados relativos ao débito e ao responsável Pedro Alberto Telis de Sousa (sobrenome e CPF) .
Na oportunidade, todos os responsáveis compareceram aos autos e apresentaram defesa.
Previamente à análise de mérito, o Tribunal prolatou o Acórdão 6934/2021-TCU-Primeira Câmara (peça 266) , a partir de provocação desta unidade técnica (peça 263) , que considerou pertinente o pedido formulado pelo espólio do prefeito Manoel Mariano de Sousa para que fosse autorizado o acesso a documentos carreados pelo aludido responsável aos autos da auditoria que motivou a presente TCE (TC Processo 003.723/2012-7) .
Mediante a decisão em comento, o Tribunal determinou a juntada das peças solicitadas aos autos do presente processo, comunicou a providência aos responsáveis e renovou o prazo de defesa, nos seguintes termos:
1.7.1. determinar a juntada de cópia das peças 462-468 do TC Processo 003.723/2012-7, da relatoria do Ministro Benjamin Zymler, ao presente processo; 
1.7.2. comunicar a adoção da medida determinada no item anterior, por meio dos seus representantes legais, ao espólio de Manoel Mariano Sousa, na pessoa da administradora, Francisca Telis de Sousa (CPF: XXX.408.523-XX) , e aos responsáveis Antônia Elda Pereira Azevedo (CPF XXX.242.303-XX) , Inamar Araújo Medeiros (CPF: XXX.649.023-XX) , Pedro Alberto Teles de Sousa (CPF XXX.736.063-XX) Valdeni Silvino da Silva (CPF XXX.624.803-XX) , Isael Lobão Pereira (CPF XXX.946.123-XX) , Ronny Petherson Rocha Vieira (CPF: XXX.152.703-XX) , Arcos Engenharia Ltda. - ME (CNPJ: 02.641.064/0001-05) e Edisvan Gleiber Silva Aroucha (CPF: XXX.149.453-XX) ; e 
1.7.3. autorizar a renovação do prazo de 15 (quinze) dias, a contar do recebimento da notificação, para a nova manifestação dos responsáveis.
Em atenção à determinação constante do Acórdão 6934/2021-TCU-Primeira Câmara, as cópias das peças 462-468 do TC Processo 003.723/2012-7 foram juntadas aos autos do presente processo (peças 267-273) e os responsáveis foram devidamente notificados (peças 290, 305 e 306) .
EXAME TÉCNICO
Das alegações de defesa apresentadas pelo espólio do prefeito Manoel Mariano de Sousa
O espólio do responsável compareceu os autos na pessoa de sua representante legal, Francisca Telis de Sousa (peças 235 e 290) , por meio de advogado regularmente constituído (peças 205 e 206) .
Em preliminar, a defesa alega a ocorrência da prescrição da pretensão persecutória do TCU. Para tanto, cita a decisão proferida pelo STF no âmbito do MS.32.201/DF, em cuja ementa consta que 'a prescrição da pretensão punitiva do TCU é regulada integralmente pela Lei 9.873/1999 (...) ', e a tese fixada pelo Supremo ao apreciar o tema 899 da repercussão geral (RE 636886, julgado em 20/04/2020) .
Alega, ainda, prejuízo ao exercício do contraditório e da ampla defesa, diante do transcurso de mais de 10 anos entre o suposto fato gerador e a citação, diante do que requer que as contas sejam consideradas iliquidáveis e que seja determinado o seu trancamento. A esse respeito, alega que a comunicação constante da peça 97 não comprova que o responsável foi efetivamente notificado, inexistindo, em consequência, prova de que a citação se efetivou. 
Ainda neste ponto, alega que o art. 6º, inciso II, da IN TCU 71/2012, resguarda a segurança jurídica, ao dispensar a instauração da TCE quando houver transcorrido prazo superior a 10 anos entre a data provável da ocorrência do dano e a primeira notificação pela autoridade administrativa competente, e que, 'no caso concreto, transcorreu prazo superior a dez anos. Isso porque, conforme consignado na peça 126 'o fato gerador da irregularidade sancionada ocorreu em 01/02/2010', e a citação ocorreu apenas em 06/04/2020 (peça 192) '. (grifos do original) 
Em acréscimo, aponta os seguintes entraves para os sucessores produzirem provas hábeis para refutar as imputações sofridas pelo responsável: i) data de ocorrência das irregularidades, que remontam ao ano de 2005; ii)  falecimento do prefeito, ocorrido em 06/12/2017; iii) data do encerramento do último mandato, ocorrido em 2012; iv) autoria do assassinato atribuída ao próprio filho; e v)  acirramento político com a atual gestão.
Segundo a defesa, o TCU tem entendimento sedimentado de que 'o chamamento de espólio/herdeiros aos autos após longo período das ocorrências inviabiliza o pleno exercício do contraditório e da ampla defesa'. Cita como exemplo os Acórdãos 3.482/2011, 3.141/2014 e 2.146/2015, do Plenário.
Ainda em preliminar, a defesa requer acesso à documentação (peças 462-468) juntada pelo responsável com o objetivo de comprovar a regularidade dos processos licitatórios realizados pelo município aos autos do processo em que foi proferido o Acórdão 936/2016-TCU-Plenário (TC Processo 003.723/2012-7) , uma vez que tal documentação não foi analisada pelo Tribunal na oportunidade. 
No mérito, a defesa alega inexistir comprovação da ocorrência das imputações que foram dirigidas ao responsável. A esse respeito, sustenta que não houve comprovação do suposto 'esquema elaborado para fraudar o procedimento licitatório com o intuito de contratar empresa de fachada' no âmbito do Acórdão 936/2016-TCU-Plenário nem no âmbito da presente tomada de contas especial, onde teria ocorrido apenas a mera repetição dos argumentos utilizados no aludido acórdão, e que, portanto, seria equivocada a premissa de que referido julgado teria fixado a existência do suscitado esquema fraudulento.
Alega, ainda, não ter sido demonstrado atuação dolosa do responsável, bem assim que a obra foi concluída e que atende à população, e também que não houve determinação do TCU para que a promovesse a devolução dos valores descentralizados ao município.
Em sede de pedidos finais, a defesa requer seja pronunciada a prescrição e determinado o arquivamento do feito. Requer, ainda, sejam as contas declaradas ilíquidas, com o seu trancamento, com fulcro no art. 6º, inciso II, da IN TCU 71/2012, e Acórdão 921/2009-TCU-Plenário. No mérito, requer subsidiariamente sejam julgadas regulares as contas do responsável, a juntada neste processo da cópia da documentação acostada por Manoel Mariano de Sousa nos autos do TC Processo 003.723/2012-7 e a oportunidade de nova manifestação nos autos após essa providência processual. Por fim, requer a produção de prova pericial para demonstrar a impossibilidade da utilização da modalidade de pregão diante da precariedade da infraestrutura de internet na cidade de Barra do Corda/MA em 2005 e o envio das publicações e notificações aos advogados José Jerônimo Duarte Júnior (OAB/MA 5.302) e André Victor Pires Machado (OAB/MA 19.937) .
Da análise das alegações de defesa apresentadas pelo espólio do prefeito Manoel Mariano de Sousa
As alegações de defesa apresentadas pelo responsável não merecem prosperar. Antes da análise pormenorizada dos argumentos apresentados, faz-se necessário lembrar que o Tribunal acolheu o pedido da defesa para acesso à documentação constante do TC Processo 003.723/2012-7 (Acórdão 6934/2021-TCU-Primeira Câmara) , franqueando o acesso a todos os responsáveis arrolados nos autos. Isto posto, passa-se à análise dos demais argumentos apresentados.
- da análise da preliminar de prescrição da pretensão persecutória pelo TCU
A primeira preliminar versa sobre a ocorrência da prescrição da pretensão persecutória do Estado, que engloba a pretensão punitiva (sancionatória) e ressarcitória.
A questão em tela foi recentemente analisada pelo Supremo Tribunal Federal, no Recurso Extraordinário - RE 636.886, mediante o qual foi fixada a tese, com repercussão geral reconhecida, de que 'é prescritível a pretensão de ressarcimento ao erário fundada em decisão de Tribunal de Contas' (Tema 899) . Em que pese o questionamento acerca da abrangência da tese ali firmada, no sentido de que se circunscreveria apenas ao processo de execução da condenação imposta pelo TCU (ou seja, inaplicável à pretensão de ressarcimento exercida no processo 'conhecimento' da TCE) , verifica-se que o STF, por meio de decisões prolatadas pelas suas duas turmas, tem decidido de forma reiterada que se aplica o prazo prescricional de 5 anos previsto na Lei 9.873/1999 às pretensões sancionatória e ressarcitória a cargo do Tribunal de Contas da União. 
Seja por aplicação direta ou por analogia, a orientação sufragada é no sentido de que o prazo de 5 anos é compatível com a tese de que a ação e a execução prescrevem no mesmo prazo (Súmula 150 do STF) , bem como com o fato de que a Lei 9.873/1999 - que regulamenta o exercício de ação punitiva pela Administração Pública Federal, direta e indireta - regeria integralmente a prescrição no âmbito do TCU. Quanto a este último aspecto, o Ministro Luís Roberto Barroso, no voto exarado no julgamento do MS 32.201, embora tenha advertido que a atuação do TCU, em sua acepção clássica, não se qualifica como exercício do poder de polícia, ressaltou que a Lei 9.873/1999 assumiria vocação regulatória geral da prescrição do exercício da competência sancionadora da Administração Pública, sendo sua disciplina aplicável a qualquer ação punitiva da Administração Pública Federal, exceto àquelas esferas em que exista regulamentação específica. Ademais, em virtude da autonomia científica do Direito Administrativo, não haveria razão plausível para suprimir a omissão da Lei Orgânica do Tribunal de Contas da União, no tocante ao estabelecimento de um prazo prescricional próprio, valendo-se das normas de direito civil, e não das de direito administrativo.
Eis algumas ementas que evidenciam o entendimento predominante do STF:
Ementa: AGRAVO REGIMENTAL EM MANDADO DE SEGURANÇA. TOMADA DE CONTAS ESPECIAL. TRIBUNAL DE CONTAS DA UNIÃO. CONDENAÇÃO A RESSARCIMENTO AO ERÁRIO. PRESCRIÇÃO. MARCO INTERRUPTIVO. ART. 2°, II, DA LEI 9.873/1999. ATO INEQUÍVOCO DE APURAÇÃO DO FATO. DISCUSSÃO. DIREITO LÍQUIDO E CERTO. DEMONSTRAÇÃO. INOCORRÊNCIA. SUBSISTÊNCIA DA DECISÃO AGRAVADA. AGRAVO A QUE SE NEGA PROVIMENTO. I - As razões do agravo regimental são inaptas para desconstituir os fundamentos da decisão agravada, que, por isso, se mantêm hígidos. II - Aplicando-se a regulamentação da Lei 9.873/1999 ao caso concreto, observa-se que a pretensão sancionatória do TCU, em relação aos atos praticados pelo impetrante, levando-se em consideração a ocorrência de 5 causas interruptivas da prescrição, não teria sido fulminada pelo decurso do tempo. III - A pretensão do recorrente, fundada na discussão sobre os fatos apontados como marcos interruptivos da prescrição da pretensão punitiva da Administração Pública, refoge aos estreitos limites do mandamus, ante a ausência de liquidez e certeza do direito pleiteado. IV - Agravo regimental a que se nega provimento. MS 36067 ED-AgR. Órgão julgador: Segunda Turma. Relator (a) : Min. RICARDO LEWANDOWSKI. Julgamento: 18/10/2019
Ementa: AGRAVO REGIMENTAL EM RECLAMAÇÃO. TRIBUNAL DE CONTAS DA UNIÃO. TOMADA DE CONTA ESPECIAL. PRESCRIÇÃO DA PRETENSÃO PUNITIVA. RECONHECIDA EM DECISÃO DO SUPREMO TRIBUNAL FEDERAL. PRESCRITIBILIDADE DO RESSARCIMENTO AO ERÁRIO FUNDADA EM DECISÃO DE TRIBUNAL DE CONTAS. AÇÃO DE IMPROBIDADE ADMINISTRATIVA COM PEDIDO DE RESSARCIMENTO JÁ EM CURSO. AGRAVO REGIMENTAL A QUE SE NEGA PROVIMENTO. I - O acórdão do TCU determinou a formação de processo administrativo para avaliarem, efetivamente, a eventual responsabilização do agravado para o ressarcimento do dano ao erário, contrariando, assim, autoridade desta Corte no MS 35.512/DF, uma vez que houve a concessão da segurança para declarar a ocorrência da prescrição da pretensão punitiva do TCU em relação às infrações imputadas a ele, destacando-se que a União poderia perseguir os valores referentes ao ressarcimento dos danos na esfera judicial. II - Agravo regimental a que se nega provimento. (Rcl 39497 AgR. Órgão julgador: Segunda Turma. Relator (a) : Min. RICARDO LEWANDOWSKI. Julgamento: 10/10/2020) 
Ementa: MANDADO DE SEGURANÇA. DIREITO ADMINISTRATIVO. TRIBUNAL DE CONTAS DA UNIÃO. SERVIDOR DA SECRETARIA DE SAÚDE DO ESTADO DO ACRE. FISCALIZAÇÃO OMISSA E DEFICIENTE NA EXECUÇÃO DE DOIS CONVÊNIOS FIRMADOS ENTRE A SECRETARIA ESTADUAL E O MINISTÉRIO DA SAÚDE. APLICAÇÃO DE MULTA. ARTS. 28, II, E 58, II, DA LEI 8.443/1992. ART. 268, II, DO REGIMENTO INTERNO DO TCU. PRESCRIÇÃO DA PRETENSÃO SANCIONATÓRIA. OCORRÊNCIA. APLICAÇÃO DA LEI 9.873/1999. PRECEDENTES DESTE STF. MEDIDA LIMINAR DEFERIDA E RATIFICADA NO EXAME DE MÉRITO. SEGURANÇA CONCEDIDA PARA AFASTAR A MULTA APLICADA. 1. A prescrição da pretensão punitiva do TCU é regulada pela Lei 9.873/1999, descabendo a aplicação do prazo decenal previsto na legislação civil (art. 205 do Código Civil) . Ao revés, incide o prazo quinquenal previsto na Lei 9.873/1999 (MS 32201, Rel. Min. Roberto Barroso, PRIMEIRA TURMA, DJe 7/8/2017; MS 35.512-AgR, Rel. Min. Ricardo Lewandowski, SEGUNDA TURMA, DJe 21/6/2019) . 2. In casu, na linha do parecer apresentado pelo Ministério Público Federal e da decisão liminar de minha lavra, é inequívoca a superação do prazo prescricional quinquenal. Os ilícitos apontados pela Corte de Contas ocorreram em julho de 2006, tendo o processo de auditoria sido instaurado em 9/10/2006. A ordem de citação do responsável para a audiência, por sua vez, ocorreu em 25/6/2007. Entretanto, a decisão condenatória recorrível foi exarada somente em 31/5/2016, data da prolação do Acórdão 3513/2016-TCU-Primeira Câmara. 3. Ex positis, CONCEDO A SEGURANÇA unicamente para afastar a sanção de multa aplicada ao impetrante, nos autos da Tomada de Contas Processo 023.288/2006-0, máxime da ocorrência de prescrição da pretensão punitiva do Tribunal de Contas da União. MS 35940. (Órgão julgador: Primeira Turma. Relator (a) : Min. LUIZ FUX. Julgamento: 16/06/2020) .
Essa orientação também foi seguida nas seguintes decisões monocráticas: MS 36.127-MC/DF e MS 35.940-MC/DF, Rel. Min. Luiz Fux; MS 35.294, MS 35.539/DF e MS 35.971-TP/DF, Rel. Min. Marco Aurélio; MS 34.256 MC/DF, MS 36.054-MC e MS 36.067-MC/DF, Rel. Min. Ricardo Lewandowski.
O Supremo Tribunal Federal tem se pronunciado no sentido de reconhecer não só a aplicação da prescrição quinquenal com fulcro na interpretação da Lei 9.873/1999, mas também a incidência dos marcos interruptivos do prazo prescricional consignados na referida lei, tantas vezes quanto presentes os suportes fáticos (MS 32201, Relator: Min. Roberto Barroso) . 
Entendimento que também foi adotado nas seguintes decisões monocráticas: MS 36.054, MS 34.256-MC, MS 35.512 e MS 36.067-MC, todos de relatoria do Min. Ricardo Lewandowski; MS 35.294, MS 35.539 e MS 35.971-TP, todos de relatoria do Min. Marco Aurélio; MS 32.201, Rel. Min. Roberto Barroso, e MS 36.127-MC e MS 35.940-MC, Min. Luiz Fux.
Em relação ao termo inicial da contagem do prazo prescricional, o caput do art. 1º da Lei 9.873/1999 oferece solução que não destoa do modelo adotado pelo TCU no incidente de uniformização de jurisprudência, em que se examinou a prescrição da pretensão punitiva, nos termos do Acórdão 1441/2016-TCU-Plenário (Rel. Min. Benjamin Zymler) , com a adição da particularidade de explicitar o caso de infrações permanentes ou continuadas:
a) Regra geral: 'data da prática do ato'  (o que equivale a 'ocorrência da irregularidade sancionada') ;
b) Regra especial: 'no caso de infração permanente ou continuada, do dia em que tiver cessado'.
A Lei 9.873/1999, no art. 2º, estabelece as causas interruptivas da prescrição punitiva, consoante abaixo transcrito, já na redação conferida pela Lei 11.941/2009:
Art. 2º Interrompe-se a prescrição da ação punitiva:
I - pela notificação ou citação do indiciado ou acusado, inclusive por meio de edital;
II - por qualquer ato inequívoco, que importe apuração do fato;
III - pela decisão condenatória recorrível.
IV - por qualquer ato inequívoco que importe em manifestação expressa de tentativa de solução conciliatória no âmbito interno da administração pública federal.
O quadro a seguir indica alguns eventos processuais, ocorridos no curso de uma TCE (fase interna e externa) - instaurada em razão de irregularidades na aplicação de recursos da União transferidos a entes subnacionais - que poderiam ser enquadrados nas causas de interrupção da prescrição acima apontadas, sem prejuízo, é claro, de outras ocorrências fáticas elegíveis como marco interruptivo, a depender da forma de proceder de cada entidade ou órgão tomador de contas.
	I - pela notificação ou citação do indiciado ou acusado, inclusive por meio de edital;
	 (i) notificação no âmbito do procedimento administrativo de ressarcimento previamente à instauração da TCE;
 (ii) notificação efetuada pelo órgão tomador de contas acerca da instauração da TCE;
 (iii) citação efetuada pelo TCU.
*Data da ciência da notificação ou citação pelos responsáveis ou de publicação do edital no DOU.

	II - por qualquer ato inequívoco, que importe apuração do fato;
* procedimento que evidencie a apuração dos fatos irregulares, com o objetivo quantificar o dano e identificar possíveis responsáveis.
	 (i) relatório de sindicância ou PAD;
 (ii) relatório de apuração de irregularidades referente ao processo administrativo prévio à instauração da TCE;
 (iii) relatórios de fiscalização, pareceres, despachos, informações e memorandos relacionados à apuração dos fatos irregulares;
 (iv) relatório do tomador de contas;
 (v) relatório do controle interno; 
 (vi) termo de instauração ou designação de instauração da TCE;
 (vii) autuação da TCE no TCU; entre outras causas.
*Há quem inclua nesse grupo diligências que comprovam providências do responsável sobre as irregularidades investigadas.

	III - pela decisão condenatória recorrível.
	 (i) Verifica-se apenas no âmbito do TCU com a data da prolação do acórdão condenatório recorrível.

	IV - por qualquer ato inequívoco que importe em manifestação expressa de tentativa de solução conciliatória no âmbito interno da administração pública federal.
	 (i) pedido de parcelamento;
 (ii) pagamento parcial do débito;
 (iii) qualquer manifestação do responsável que demonstre claramente a sua intenção de recolher o débito.

Bem se vê, portanto, que haveria uma multiplicidade de causas de interrupção da prescrição, conforme se depreende do art. 2º da Lei 9.873/1999. Tal exegese encontra respaldo em precedentes do STF, a exemplo do que se decidiu no julgamento do MS 36067 (Rel. Min. Ricardo Lewandowski) , com destaque para trecho do voto em que o Relator reconhece cinco causas de interrupção da prescrição, in verbis:
 (...) Assim, faz-se necessário levar em consideração que, apesar de os fatos objeto da apuração conduzida pela Corte de Contas remontarem aos anos de 1999 e 2000, período no qual o impetrante era Secretário de Saúde municipal, o Tribunal de Contas da União deu prosseguimento à tomada de contas especial por ter constatado a ocorrência de 5 causas interruptivas da prescrição, a saber: a) relatório de auditoria em conjunto realizada pelo Denasus e pela Secretaria Federal de Controle, lavrado em 06/07/2001, sendo este, certamente, um ato inequívoco que importou a apuração do fato (art. 2º, II, da Lei n. 9.873/1999) ; b) instauração de Tomada de Contas Especial pelo FNS, ocorrida em 05/10/2005, sendo este também, certamente, um ato inequívoco que importou a apuração do fato  (art. 2º, II, da Lei n. 9.873/1999) ; c) a autuação da presente Tomada de Contas Especial no âmbito do Tribunal de Contas da União, ocorrida em 12/08/2008, sendo este também, certamente, um ato inequívoco que importou a apuração do fato  (art. 2º, II, da Lei n. 9.873/1999) ; d) o ato que ordenou a citação do responsável, ora impetrante, ocorrida em 12/07/2010 (art. 2º, I, da Lei n. 9.873/1999) ; e e) o exercício do poder punitivo ocorrido em 20/06/2012, data da prolação do Acórdão 1563/2012-TCU-Plenário (art. 2º, III, da Lei n. 9.873/1999) .
No caso concreto, tendo como parâmetro a tese firmada pelo STF, no RE 636.886, no sentido de que ambas as pretensões do TCU (sancionatória e ressarcitória) sujeitam-se ao prazo prescricional de 5 anos previsto na Lei 9.873/1999, considerando, ainda, o sistema prescricional descrito na citada lei, inclusive as causas de suspensão e de interrupção da prescrição, temos os seguintes eventos processuais:
data da prática do ato (termo inicial para contagem dos prazos prescricionais) : 30/07/2010, dia subsequente à data limite para a apresentação da prestação de contas (peça 53) ;
data da efetiva apresentação da prestação de contas final: 02/08/2010 (peça 56) ;
data da autuação do TC Processo 015.092/2010-0, que tratou de representação formulada pela Senadora Fátima Cleide Rodrigues da Silva acerca de irregularidades na aplicação de recursos federais descentralizados pela união de forma voluntária ao Município de Barra do Corda/MA, mediante convênios e contratos de repasse: 31/05/2010;
data de autuação do processo de fiscalização pelo TCU (TC Processo 003.723/2012-7) que culminou com a prolação do Acórdão 936/2016-TCU-Plenário, por meio do qual foi determinada a instauração da presente tomada de contas especial: 14/02/2012 (peça 263) ;
Acórdão 936/2016-TCU-Plenário: 20/04/2016;
Parecer Técnico Funasa, de 09/06/2016 (peça 85) ;
Parecer Financeiro 51/2016: 22/06/2016 (peça 86) ;
Relatório de Tomada de Contas Especial: 29/08/2016 (peça 98) ;
Relatório Complementar de TCE: 25/11/2016 (peça 102) ;
Notificação 10/2018, de 21/03/2018 (Edisvan G. S. Aroucha - peças 110 e 109, p. 3) ;
Notificação 11/2018, de 21/03/2018 (Francisca Telis de Sousa - peças 109 e 109, p. 3) ;
Relatório Simplificado de TCE: 30/05/2018 (peça 120) ;
Relatório Simplificado de TCE: 04/07/2019 (peça 117) ;
Relatório de Auditoria 1041/2019: 31/08/2019 (peça 121) ;
Certificado de Auditoria 1041/2019: 02/09/2019 (peça 122) ;
Parece do Dirigente do Controle Interno 1041/2019: 03/09/2019 (peça 123) ;
Pronunciamento Ministerial: 18/09/2019 (peça 124) ;
autuação do processo no TCU: 21/09/2019;
ato que ordenou a citação dos responsáveis: 27/11/2019 (peça 128) .
Analisando-se a sequência de eventos processuais enumerados no item anterior, os quais teriam o condão de interromper a prescrição da ação punitiva desta Corte no entender do STF, observa-se que não transcorreu o prazo prescricional de 5 (cinco) anos entre cada evento processual e o seguinte. Portanto, mesmo levando-se em consideração o entendimento do STF, não teria ocorrido a prescrição da pretensão sancionatória e ressarcitória a cargo do TCU.
Por outro lado, especificamente no que tange à prescrição da pretensão punitiva, verifica-se que o Acórdão 1441/2016-TCU-Plenário, Relator Ministro Benjamin Zymler, que uniformizou a jurisprudência acerca dessa questão, subordinou tal prescrição ao prazo prescricional geral indicado no art. 205, do Código Civil, que é de dez anos, contado da data de ocorrência da irregularidade sancionada, nos termos do art. 189, do Código Civil, sendo este prazo interrompido pelo ato que ordenar a citação, a audiência ou a oitiva do responsável.
No caso em exame, não ocorreu a prescrição da pretensão punitiva, uma vez que não se observou o transcurso de 10 anos entre a irregularidade sancionada, ocorrida em 29/07/2010, data limite para a apresentação da prestação de contas do ajuste, e o ato de ordenação da citação, ocorrido em 27/11/2019 (peça 128) .
Portanto, diferente do entendimento esposado pela defesa, por qualquer parâmetro que se verifique a questão, não ocorreu a prescrição quanto à competência sancionatória e ressarcitória deste Tribunal.
Da análise da alegação de prejuízo à defesa em face do transcurso de mais de 10 anos entre o suposto fato gerador e a notificação
Como visto, a defesa sustenta que não há provas de recebimento da notificação acostada à peça 97 pelo responsável, o que significaria reconhecer a impossibilidade fática de os sucessores apresentarem defesa, em virtude do transcurso de prazo superior a 10 anos entre a data de ocorrência do dano e a primeira notificação do responsável pela autoridade competente, em linha com o art. 6º, inciso II, da IN 71/2012 do TCU, hipótese em que, ainda segundo a defesa, justificaria considerar as contas iliquidáveis para que fosse determinado o seu trancamento. Também para a defesa, o TCU teria seguido essa linha no âmbito dos Acórdãos 3.482/2011, 3.141/2014 e 2.146/2015, do Plenário.
Assiste razão à defesa quando aponta inexistir prova de recebimento pelo responsável da comunicação à peça 97. Tal documento refere-se à Notificação nº 04/2016/TCE/CV-0345/2005, enviada pela Superintendência Estadual da Funasa no Maranhão ao prefeito Manoel Mariano de Sousa em 16/08/2016, para informar-lhe sobre a abertura do processo de TCE em desfavor do responsável, e foi utilizado quando da análise dos pressupostos de procedibilidade da IN/TCU 71/2012 na peça 126.
Importa notar, todavia, que o argumento não socorre à defesa, isto porque, apesar de a não juntada do necessário aviso de recebimento da notificação impossibilitar a comprovar a notificação do responsável falecido naquele momento, é possível comprovar a notificação dos herdeiros em prazo inferior aos 10 anos, afastando, por conseguinte, a hipótese de que trata o mencionado art. 6º, inciso II, da IN 71/2012 do TCU.
Com efeito, o termo inicial para a contagem de prazo no presente processo corresponde ao dia seguinte à data limite para a apresentação da prestação de contas do ajuste, dia 30/07/2010 (peça 53) , a partir de quando se pode falar em exigibilidade da obrigação. E houve notificação por edital da representante legal do espólio do responsável em 25/03/2018 (peça 109, p. 3) . 
Como é sabido, a notificação por edital possui previsão legal (art. 246, § 1º-A, inciso IV, do Código de Processo Civil, e art. 26, § 4º, da Lei 9.784/1999) e normativa (art. 179, inciso III, do Regimento Interno do TCU) e tem aplicação nas situações em que o seu destinatário não é localizado.
Verifica-se que a notificação lançada à peça 109, p. 3, ocorreu exatamente por este motivo, tendo o texto especificado que a 'Fundação Nacional de Saúde-FUNASA convoca a Senhora Francisca Teles de Sousa, que se encontra em local incerto e não sabido, para retirar e atender a notificação referente ao convênio nº 0345/2005, Siafi 555183, Processo TCE nº 25170.002468/2016-83, celebrado entre a Funasa e aquele Município (...) '.
Bem se vê, portanto, que a notificação e a via eleita são plenamente válidas e o intervalo de tempo transcorrido entre o termo inicial para a contagem de prazo, dia 30/07/2010, e a notificação da representante legal do espólio, dia 25/03/2018, é inferior ao prazo decenal que autoriza a incidência do art. 6º, inciso II, da IN TCU 71/2012, afastando, por conseguinte a incidência do dispositivo em comento no caso vertente.
Em virtude dessas considerações, resta anotar que os precedentes suscitados pela defesa não se aplicam ao caso vertente. A propósito, a pesquisa realizada no banco de dados do Tribunal informou não existir o Acórdão 3482/2011-TCU-Plenário, sendo possível que a decisão a que se queria aludir era o Acórdão 3482/2011-TCU-Primeira Câmara, dado que trata de questão semelhante, onde de fato o Tribunal considerou inoportuno realizar a citação do espólio do responsável falecido em virtude do prejuízo à defesa pelo transcurso de tempo. 
Ao contrário do verificado no caso em análise, todavia, naquele processo o transcurso de prazo que justificava aquele encaminhamento superava o interstício de 15 anos, sendo ainda maior esse intervalo no âmbito dos demais arestos mencionados pela defesa, 18 anos no Acórdão 2146/2015-TCU-Plenário e 20 anos no Acórdão 3141/2014-TCU-Plenário.
Do pedido para que as contas sejam julgadas iliquidáveis e para que seja determinado o seu trancamento
A teor do que dispõe o art. 20 da Lei 8.443/1992, 'as contas serão consideradas iliquidáveis quando caso fortuito ou de força maior, comprovadamente alheio à vontade do responsável, tornar impossível o julgamento de mérito'. Por sua vez, o art. 21 do mesmo diploma informa que 'o Tribunal ordenará o trancamento das contas que forem consideradas iliquidáveis e o consequente arquivamento do processo'.
O trancamento das contas, com o consequente arquivamento do processo, é efeito do reconhecimento de as contas serem iliquidáveis; esta circunstância, por sua vez, decorre da demonstração da imprevisibilidade do evento que justifica a exclusão da responsabilidade pela ocorrência de caso fortuito ou força maior (CARVALHO FILHO, José dos Santos. Manual de Direito Administrativo. 28. ed. São Paulo: Atlas, 2015. 217 p.; MEIRELLES, Hely Lopes. Direito Administrativo Brasileiro. 42. ed. São Paulo: Malheiros, 2016. 268 p.; DI PIETRO, Maria Sylvia Zanella. Direito Administrativo. 30. ed. Rio de Janeiro: Forense, 2017. 354 p.) .
Entre os entraves apontados pela defesa para os sucessores produzirem provas hábeis a afastar as imputações sofridas pelo responsável, como visto, estão a/o: i) data de ocorrência das irregularidades, que remontam ao ano de 2005; ii)  falecimento do prefeito, ocorrido em 06/12/2017; iii)  data do encerramento do último mandato, ocorrido em 2012; iv) autoria do assassinato atribuída ao próprio filho; e v)  acirramento político com a atual gestão.
Entre os fatos em questão, os últimos dois tópicos analisados - prescrição e prazo decenal ¿ demonstraram que não procedem os argumentos pautados nas datas dos eventos. O traço da imprevisibilidade não pode ser vislumbrado em nenhum deles, como também não se pode dizer que o acirramento político local usufrua dessa característica. 
Por sua vez, embora se reconheça a excepcionalidade das circunstâncias em que ocorreu o falecimento do responsável, o evento morte, em si, nada tem de imprevisível, afastando, por conseguinte, a tese de caso fortuito ou força maior para considerar as contas iliquidáveis.
Em virtude do exposto, é forçoso reconhecer que nem os marcos temporais suscitados, tampouco os eventos narrados revestem-se das características inerentes às hipóteses de caso fortuito ou força maior que autorizam a incidência das disposições contidas nos arts. 20 e 21 da Lei 8.443/1992, inexistindo fundamento, portanto, para que as presentes contas sejam julgadas iliquidáveis e para que seja determinado o seu trancamento.
Da análise quanto aos argumentos de mérito
Quanto ao mérito, a defesa sustenta, em síntese, que em nenhum momento foi comprovado o esquema fraudulento apontado no Acórdão 936/2016-TCU-Plenário, nem nos autos do processo em que referida decisão foi prolatada nem nos autos desta tomada de contas especial, onde apenas teriam sido repetidos os argumentos utilizados no aludido julgado, e tampouco teria sido demonstrado o dolo do responsável, fatos esses que justificariam o julgamento pela regularidade das contas.
Inicialmente não procede a alegação de que não houve comprovação das ilicitudes imputadas aos responsáveis chamados aos autos no âmbito do processo de fiscalização que originou a instauração desta TCE. 
Não soa inapropriado anotar que a conversão do processo de fiscalização em tomada de contas especial atende à disposição legal, tendo o art. 47 da Lei 8.443/1992 estabelecido que caberá ao Tribunal ordenar tal providência quando 'configurada a ocorrência de desfalque, desvio de bens ou outra irregularidade de que resulte dano ao Erário'.
Conforme demonstrado no item 25 da instrução precedente (peça 126) , os achados de auditoria identificados na fiscalização realizada pelo TCU (Relatório de Fiscalização nº 966/2011, peça 355 do TC Processo 003.723/2012-7) estariam consubstanciados nos seguintes fatos:
Inconsistência de datas: todas as folhas dos autos da TP 13/2006, referente ao objeto do Convênio EP 345/05, apresentam data anterior àquela em que a maioria dos correspondentes atos foram efetivamente realizados;
Inexistência física da empresa: durante a inspeção realizada no povoado Centro dos Ramos e no bairro Vila Mariano, locais de execução do objeto do EP 345/2005, as pessoas com quem a equipe do TCU interagiu não tinham conhecimento da existência de referida empresa, não tendo a equipe localizado o mínimo vestígio da instalação de canteiro de obras desta empresa no Município. Por outro lado, a empresa não foi localizada no endereço por ela declarado e constante do banco de dados da RFB (Rua Quéops, 12. Ed. Empresarial, sala 305. Renascença, São Luís - MA) ;
Não contratação de mão-de-obra: i) segundo os dados obtidos da RAIS (Relação Anual de Informações Sociais) , segundo os quais a empresa não empregou nenhum funcionário entre os anos de 2005 a 2007 e 2009 e 2010, sendo que em 2008 somente compôs seu quadro funcional um único empregado; ii) a solicitação feita ao Município acerca da relação de empregados da Arcos Engenharia Ltda. não foi respondida à equipe de fiscalização do TCU; iii) os únicos recolhimentos observados na GFIP (Guia de Recolhimento do Fundo de Garantia por Tempo de Serviço e Informações à Previdência Social) para os anos de 2005 a 2008, oriundas da Caixa Econômica Federal, foram a título de juros e multas, a transparecer que se referiam ao pagamento de meras obrigações acessórias, não apontando para valores previdenciários associados às cotas-parte empregado e empregador;
Fraude cadastral: o Sr. José Ribamar Amorim  (CPF XXX.390.003-XX) , sócio administrador de referida empresa, detentor de 60% de seu capital social, está vinculado ao Cadastro Único dos Programas Sociais do Governo Federal - CADUNICO, que sabidamente somente contempla pessoas de baixíssima renda, que recebem benefícios sociais do Governo Federal, em flagrante incompatibilidade com a situação declarada de empresário e executor das obras públicas objeto desta licitação;
Incompatibilidade de endereços: em todas as quatro notas fiscais emitidas pela Arcos Engenharia Ltda. (NF 28, 144, 145 e 146) , consta como endereço da empresa a Rua Mitra, 10 - quadra 21, sala 121, bairro Renascença II, São Luís/MA; não obstante o endereço de cadastro na RFB é Rua Quéops, 12 - sala 305, Edifício Empresarial, bairro Renascença II, o qual, aliás, consta em um dos recibos emitidos pela empresa; e
Emissão de NF fora do prazo: a NF 146, de 15/07/2010, foi emitida após a data limite fixada em sua AIDF (21/11/2009) .
Como é possível verificar, o responsável foi chamado aos autos para se manifestar sobre fatos graves, devidamente identificados, os quais, considerados em conjunto, efetivamente apontam para a existência de um esquema articulado para fraudar procedimento licitatório com vistas a operacionalizar o desvio de recursos públicos mediante a contratação de empresa de fachada.
A alegação de que o Tribunal trabalhou com 'mera suposição', portanto, não se sustenta, sendo de se anotar que a jurisprudência do TCU é firme no sentido de que a prova indiciária, constituída por somatório de indícios que apontam na mesma direção, é suficiente para caracterizar fraude a licitação por meio de conluio de licitantes, não se exigindo prova técnica inequívoca para tanto (Acórdão 823/2019-TCU-Plenário, Min. Bruno Dantas; Acórdão 1829/2016-TCU-Plenário, Min. André de Carvalho; Acórdão 333/2015-TCU-Plenário, Min. Bruno Dantas; Acórdão 1433/2010-TCU-Plenário, Min. Valmir Campelo; Acórdão 2126/2010-TCU-Plenário, Min. Augusto Nardes) .
Resta assim que houve a devida caracterização do ilícito, não tendo o chamamento do responsável aos autos outro objetivo senão o de conferir ao interessado oportunidade de confrontar os argumentos que lhe são desfavoráveis, por meio da apresentação das excludentes permitidas em Direito, quer as que promovem o rompimento do nexo de causalidade entre a conduta e o dano, quer as que atuam como causas de justificação da conduta.
No caso vertente, todavia, a defesa no lugar de trazer elementos que efetivamente elidam as irregularidades, se limita a alegar, equivocadamente, que não foi provada a irregularidade que deu causa ao chamamento do responsável nos autos. 
Na linha da jurisprudência do TCU, os diversos elementos acima apontados são prova da ocorrência dos ilícitos praticados. Agindo desse modo, não resta senão reconhecer que a defesa deixou de afastar as irregularidades que foram imputadas ao responsável, já que não apresentou elementos hábeis a descaracterizar qualquer das falhas apontadas no processo de fiscalização, assim entendidas a inconsistência das datas, a inexistência física da empresa, a não contratação de mão-de-obra, a fraude cadastral, a incompatibilidade de endereços ou a emissão de NF fora do prazo. 
Além disso, deve ser esclarecido que a responsabilidade civil, da qual deriva o fundamento para a condenação do responsável ao ressarcimento do débito pelas Cortes de Contas, prescinde da existência de dolo, conforme prontamente se extrai da leitura dos arts. 186 e 927 do Código Civil. 
Segundo tais dispositivos, não é demais relembrar que quem, por ação ou omissão voluntária, negligência ou imprudência, violar direito e causar dano a outrem fica obrigado a reparar o ilícito cometido. Vê-se assim que a obrigação de reparar o ato ilícito também pode resultar da conduta culposa, caracterizada pela atuação negligente ou imprudente do agente que provocou a lesão. 
Também não é demais relembrar que a execução do objeto, embora condição necessária para a aprovação das contas do responsável, não é condição suficiente para tanto, devendo a prova da execução do objeto estar sempre acompanhada da demonstração inequívoca do nexo de causalidade entre os recursos repassados e os dispêndios realizados no âmbito do ajuste, nos termos mutuamente pactuados entre os entes federal e municipal (Acórdão 597/2019-TCU-Segunda Câmara, Min.-Sub. Marcos Bemquerer; Acórdão 997/2015-TCU-Plenário, Min. Benjamin Zymler; Acórdão 1189/2008-TCU-Primeira Câmara, Min. Valmir Campelo; Acórdão 3545/2006-TCU-Primeira Câmara, Min. Marcos Vinicios Vilaça) .
Outro ponto a ser esclarecido é que o fato de o Tribunal ter determinado à Funasa que apurasse os fatos, sem com isso determinar que houvesse a devolução dos valores descentralizados, não torna indevida a conclusão da Funasa nesse sentido, uma vez que o ressarcimento dos recursos descentralizados é corolário necessário quando identificada a prática de atos que atentam contra o erário.
Por fim, verifica-se que a defesa apresentada pelo responsável no âmbito do TC Processo 003.723/2012-7 (peça 462) , e juntada ao presente processo por força do Acórdão 6934/2021-TCU-Primeira Câmara (peça 267) , trata apenas da discussão envolvendo a obrigatoriedade do uso do pregão eletrônico para compras e contratações de bens e serviços comuns do Governo Federal, verbis:
1. Consta do identificado relatório de fiscalização que, desde a vigência do Decreto 5.450/2005, o pregão eletrônico tornou-se obrigatório para todas as compras e contratações de bens e serviços comuns do Governo Federal. E vai adiante, estendendo a obrigação a todos os entes federados, como a seguir expresso: 'Por interpretação analógica, os demais entes federados, sobretudo os municipais, quando em aplicação de recursos federais, também estão sujeitos à obrigatoriedade de uso do pregão, preferencialmente em sua forma eletrônica' (do relatório, p. 12) .
2. Data maxima venia, o entendimento dos ilustres auditores fere, mortalmente, o princípio da legalidade (art. 5°, inciso II, da Carta da República) , que dispõe 'ninguém será obrigado a fazer ou deixar de fazer alguma coisa senão em virtude de lei'. Deveras, examinando os diplomas legais que tratam da matéria, não se encontra a obrigatoriedade alegada, pois a Lei n. 10.520/2002, torna a utilização do pregão eletrônico faculdade do ente municipal, e o Decreto n. 5.450/2005, limita-o aos órgãos do Governo Federal, in verbis:
'Art. 11. As compras e contratações de bens e serviços comuns, no âmbito da União, dos Estados, do Distrito Federal e dos Municípios, quando efetuadas pelo sistema de registro de preços previsto no art. 15 da Lei n° 8.666, de 21 de junho de 1993, poderão adotar a modalidade de pregão, conforme regulamento específico.' (Da Lei n. 10.520/2002. Grifos reproduzidos.) 
'Art. 1º. A modalidade de licitação pregão, na forma eletrônica, de acordo com o disposto no § 1° do art. 2° da Lei n. 10.520, de 17 de julho de 2002, destina-se à aquisição de bens e serviços comuns, no âmbito da União, e submete-se ao regulamento estabelecido neste Decreto. 
Parágrafo único. Subordinam-se ao disposto neste Decreto, além dos órgãos da administração pública federal direta, os fundos especiais, as autarquias, as fundações públicas, as empresas públicas, as sociedades de economia mista e as demais entidades controladas direta ou indiretamente pela União.' (Do Decreto n. 5.450/2005. Grifos reproduzidos.) 
Diante das determinações legais, as licitações obedeceram às disposições da Lei n. 8.666/93 e, diferentemente do que afirmam os auditores, as modalidades de licitação adotadas não foram 'para burlar a publicidade dos avisos dos editais de licitação e direcionar a contratação para empresas de fachada'  (p. 12) , mas para cumprir a legislação específica. E para que não pairem dúvidas sobre a regularidade dos certames, juntam-se, a seguir, os processos licitatórios, contendo ensaio fotográfico comprobatório da execução da obra contratada: (...) 
A utilização de modalidade inadequada de licitação figura entre as irregularidades tratadas nesta TCE e, conquanto configure violação à norma legal, como regra, não induz débito, tendo por essa razão constado apenas das audiências realizadas nos autos. Diante da notícia do falecimento do responsável, o então prefeito não constou do rol de agentes chamados em audiência. Assim sendo, verifica-se que a defesa em tela não toca em assuntos que deram ensejo à citação do responsável, motivo pelo qual as irregularidades devem ser mantidas.
Diante dessas considerações, conclui-se que a defesa não afastou a acusação de ter o responsável participado de um esquema fraudulento para cometimento de desvio de recursos públicos, em virtude do que será proposto o julgamento pela irregularidade das suas contas, com sua condenação ao pagamento do débito apurado, não se aplicando a multa ao caso vertente em virtude do óbito do responsável (art. 5º, inciso XLV, da Constituição Federal) .
Das alegações de defesa apresentadas pela empresa Arcos Engenharia Ltda. e por Edisvan Gleiber Silva Aroucha
A empresa e seu sócio apresentaram a defesa lançada à peça 139 por meio de advogados regularmente constituídos (peças 136 e 137) . 
Preliminarmente, a defesa alega ilegitimidade passiva do sócio Edisvan Gleiber Silva Aroucha e prescrição da pretensão persecutória do TCU.
Em relação ao primeiro ponto, a defesa alega que o sócio Edisvan Gleiber Silva Aroucha somente veio a compor o quadro societário da empresa em 2011, portanto, quando não mais vigente o contrato celebrado com o Município de Barra do Corda/MA.
Quanto à prescrição da pretensão persecutória, a defesa sustenta que o marco temporal a ser considerado deve observar o interstício compreendido entre os dias 16/12/2005 e 01/06/2007, correspondente ao período em que o contrato foi executado, e que não pode ser utilizado contra a empresa o dia 29/07/2010, data limite para a apresentação da prestação de contas do convenente.
No mérito, a defesa rechaça a acusação de 'ausência de nexo de causalidade entre a parcela executada do objeto e os recursos federais ensejador de inexecução contratual'. Para tanto, alega que os documentos constantes dos autos comprovam que o objeto do contrato foi integralmente entregue, com o atendimento de todos os requisitos técnicos exigidos no contrato. Refere-se a defesa neste ponto aos boletins de medição e aos relatórios de visita e pareceres elaborados pela Funasa, além do documento de recebimento definitivo da obra e das fotos das obras prontas. 
Em outra vertente, a defesa rebate a tese de que a obra poderia ter sido realizada por terceiros, sustentando que tal assertiva é umbilicalmente dependente da prova de conluio entre a Arcos Engenharia Ltda. e a prefeitura contratante. Neste ponto, a defesa alega que os achados lançados no item 25 da instrução à peça 126, extraídos do Relatório de Fiscalização nº 966/2011 (peça 355 do TC Processo 003.723/2012-7) , não se coadunam com a realidade dos fatos.
No que tange à acusação de montagem e simulação de procedimentos licitatórios, a defesa lembra que as suspeitas sobre a inexistência física da empresa foram fundadas na: i) inexistência de canteiro de obras nos Povoados Centro de Ramos e no Bairro Vila Mariano, local das obras contratadas; ii) desconhecimento demonstrado pelas pessoas locais inquiridas sobre a existência da empresa; e iii)  não localização da empresa no endereço declarado no banco de dados da Receita Federal.
Sobre os pontos salientados, a empresa alega que a construção de poços artesianos, objeto executado, exige para a sua execução unicamente uma plataforma perfuratriz montada na carroceria de um caminhão e um profissional lançador das hastes de perfuração, ao passo que as caixas d'água são todas pré-moldadas, de simples instalação, não exigindo a construção de canteiro de obra local. 
Ainda segundo a defesa, diante do intervalo de tempo entre a diligência, realizada pelo TCU em 2019, e a entrega das obras, ocorrida em 2007, é natural que não fosse encontrado vestígio de implantação da empresa no local, tampouco memória dos moradores a respeito.
Quanto à não localização da empresa no endereço declarado no banco de dados da Receita Federal, a defesa alega que o endereço da sede da empresa foi alterado em 2011, com o devido registro na Junta Comercial. Alega, também, que os relatórios de fiscalização da Funasa comprovam a existência física da empresa e a entrega integral da obra. Ainda sobre o assunto, a defesa informa que juntou ARTs emitidas pelo CRE/MA que atestam a execução de várias outras obras de perfuração de poços pela empresa.
Quanto à observação de inconsistência das datas dos autos da Tomada de Preços 13/2006, referente ao objeto do Convênio EP 345/05, a defesa alega que a inclusão e datação de folhas nos autos do EP 345/05 são de responsabilidade exclusiva da contratante, não podendo a empresa ser responsabilizada por atividade estranha à sua esfera de competência.
Quanto à não contratação de mão de obra, a defesa alega que na grande maioria das vezes a perfuração de poços artesianos, que constitui a principal atividade da empresa, é desempenhada pelo próprio proprietário, sendo a contratação de terceiros reservada aos casos de aumento de demanda.
Quanto à fraude cadastral consubstanciada no fato de que o sócio administrador da empresa, detentor de 60% do seu capital social - José Ribamar Amorim ¿ estaria vinculado ao Cadastro Único dos Programas Sociais do Governo Federal, a defesa alega que ilegal é receber os benefícios do programa enquanto administrador de empresa, mas que não há impedimento legal para que o cadastrado seja proprietário e/ou detentor de quotas societárias de empresas. 
Ainda neste ponto, a defesa primeiro repisa que tal verificação foi realizada pelo TCU em 2019, para então informar que o aludido sócio não pertence ao quadro societário da empresa desde 2011. Em arremate, a defesa anota que 'é duvidosa a presença de tal cadastro [no período de execução do contrato] por inexistir tal serviço/benefício no Estado do Maranhão, assim como, não é possível saber se àquela data o sócio proprietário, de então, já era beneficiário do programa'.
A defesa, por fim, sustenta que não foi devidamente demonstrada a relação causal entre a atuação da empresa e o dano apurado nos autos.
Da análise das alegações de defesa apresentadas pela empresa Arcos Engenharia Ltda. e por Edisvan Gleiber Silva Aroucha
As alegações de defesa apresentadas pela empresa Arcos Engenharia Ltda. devem ser acolhidas apenas em parte. Por outro lado, a preliminar de ilegitimidade passiva do sócio Edisvan Gleiber Silva Aroucha deve ser acolhida. 
Das preliminares de ilegitimidade passiva do sócio e de prescrição da pretensão persecutória do TCU
Cumpre notar que a alegação de que o empresário somente passou a compor os quadros da empresa em 2011 não é acompanhada de prova. Todavia, consulta ao banco de dados da Receita Federal (peça 314) dá conta de que a inclusão do responsável no quadro societário da Arcos Engenharia Ltda. ocorreu em 09/01/2013, ocorrendo, portanto, depois do final da vigência do ajuste, encerrada em 30/05/2010, de modo que não se pode vincular a atuação do empresário a qualquer irregularidade praticada no âmbito do Convênio EP 0345/2005.
Quanto à alegação de prescrição da pretensão persecutória do TCU, a tese de que o marco temporal para consideração do transcurso de tempo deve se ater aos dias em que supostamente foi executado o contrato ¿ 16/12/2005 a 01/06/2007 ¿ não merece guarida. Como regra, a data de referência em situações dessa natureza é o dia do pagamento (art. 9, inciso II, da IN TCU 71/2012) . No caso em análise, consta dos autos que o último pagamento efetuado em nome da empresa foi o dia 28/07/2010 (peças 58 e 313) , sendo esse, portanto, o marco referencial a ser considerado em relação à empresa.
A data em comento permite o mesmo raciocínio desenvolvido quando da análise da preliminar de prescrição suscitada pela defesa do espólio do responsável Manoel Mariano Sousa, valendo, por conseguinte, as mesmas conclusões então alcançadas, no sentido de que, diferentemente do entendimento esposado pela defesa, por qualquer parâmetro que se verifique a questão, não ocorreu a prescrição quanto à competência sancionatória e ressarcitória deste Tribunal.
Dos argumentos oferecidos em relação ao mérito
Em relação ao mérito, os documentos apontados pela defesa, quais sejam, boletins de medição, relatórios de visita e pareceres elaborados pela Funasa, certificado de recebimento definitivo da obra e fotos das obras prontas prestam-se tão somente para comprovar que o objeto foi executado, mas não são suficientes para demonstrar o liame de causalidade entre a parcela executada do objeto e os recursos repassados, providência essa intimamente atrelada, no caso vertente, ao afastamento das fortes suspeitas de que os serviços relacionados ao objeto do Convênio 0345/05 não foram executados pela Arcos Engenharia Ltda.
Conforme visto, os achados de auditoria resultantes da fiscalização realizada pelo Tribunal (Relatório de Fiscalização nº 966/2011, peça 355 do TC Processo 003.723/2012-7) , e que motivaram a autuação do presente processo de tomada de contas especial, deram ensejo à presunção de rompimento do nexo, em virtude das suspeitas de que a empresa contratada não executou o objeto conveniado.
Para reverter as suspeitas que pairavam sobre a empresa, a defesa apresentou esclarecimentos sobre quatro dos seis pontos suscitados pela fiscalização: i) inexistência física da empresa; ii) inconsistência de datas; iii) não contratação de mão-de-obra; e iv) fraude cadastral, não tendo se pronunciado, todavia, quanto aos itens 'incompatibilidade de endereços' e 'emissão da nota fiscal 146 fora do prazo'.
Os argumentos quanto aos itens 'fraude cadastral' e 'inconsistência de datas' podem ser acolhidos. Quanto ao primeiro, é de se ver que a defesa não junta prova de que o sócio José Ribamar Amorim foi excluído do quadro societário da empresa em 2011, sendo tal informação, inclusive, diferente da constante da base de dados da Receita Federal (peça 314) , que dá como data de exclusão o dia 09/01/2013. 
Tal circunstância, todavia, não impede que seja considerada plausível a alegação da defesa de que não existe evidências de que o então sócio estaria vinculado ao Cadastro Único dos Programas Sociais do Governo Federal por ocasião da execução do ajuste, uma vez que a fiscalização do TCU foi realizada dois anos depois do fim da vigência do Convênio 0345/2005.
Já quanto ao item 'inconsistência de datas', não se pode, de fato, atribuir a falha à empresa, visto que cabia ao ente convenente a responsabilidade pela inclusão e datação de folhas nos autos da Tomada de Preços 13/2006. 
Superados esses dois pontos, verifica-se que nenhum dos demais foi devidamente esclarecido.
Sobre o primeiro ponto ¿ inexistência física da empresa ¿, nenhum dos argumentos utilizados para afastar as dúvidas quanto à/ao: i) inexistência de canteiro de obras; ii)  desconhecimento das pessoas locais; e iii) não localização da empresa no endereço declarado encontra correspondência com as informações constantes dos autos. 
Em linhas gerais, a defesa descreve o objeto como sendo uma atividade de simples execução, que estaria essencialmente relacionada à perfuração de poços artesianos. Na esteira dessa característica estariam justificadas a não contratação de mão-de-obra, a ausência de vestígio de implantação da empresa no local e de memória dos moradores a respeito, bem como a desnecessidade de construção de canteiro de obras. Além disso, o lapso de memória acerca do episódio entre os locais encontraria justificativa no intervalo de 12 (doze) anos transcorrido entre o final da execução das obras e a consulta realizada pelos técnicos do TCU.
A tentativa de conferir ares de simplicidade para o objeto executado revela-se incompatível com o que efetivamente restou executado, isto porque, segundo o termo de recebimento definitivo da obra, as atividades executadas não se restringiram à mera perfuração de poços artesianos e edificação de caixas d'água pré-moldada, mas contaram também com a instalação de sistema de recalque, construção de casa de máquinas, execução de rede de distribuição e instalação das ligações domiciliares (peça 79) , ostentando tais atividades muito maior fidedignidade com a atividade econômica informada pela empresa no cadastro da Receita Federal: construção de edifícios (peça 314) do que a mera perfuração de poços artesianos.
Além disso, ao contrário do que a defesa sugere, o boletim de medição lançado à peça 81 evidencia que a execução do objeto demandou a realização de inúmeras atividades, sendo muito pouco provável que todas elas tenham sido executadas por apenas uma pessoa. Essa constatação, portanto, fragiliza a tese sustentada para esclarecer a ausência de contratação de mão-de-obra, no sentido de que a grande maioria das vezes as ações eram executadas pelo próprio proprietário, ficando a contratação de terceiros reservada apenas aos casos de aumento da demanda.
Já a alegação de que não foi necessária a construção de canteiro de obra no local, por se tratar de uma instalação simples, também não merece guarida, e não apenas porque o objeto executado notoriamente apresenta maior complexidade do que pretende a defesa, mas também porque o item 2.2 dos boletins de medição lançados à peça 81 demonstra que tal item foi executado no Bairro Vila Mariano e nos Povoados Serra Grande e Centro dos Ramos.
Por seu turno, o argumento que busca justificar o desconhecimento demonstrado pelas pessoas locais inquiridas sobre a existência da empresa também não apresenta correlação com os elementos constantes dos autos. De acordo com a instrução lançada à peça 460 do TC Processo 003.723/2012-7, a coleta das informações que subsidiaram as suspeitas apontas pelo Tribunal não ocorreu em 2019, como informa a defesa, mas em 2012, mais precisamente no período de 13/2 a 27/04/2012.
Sucede, assim, que o intervalo de tempo transcorrido entre o fim das obras e a consulta aos moradores não foi de 12 (doze) anos, mas de 6 (seis) , tornando bem menos plausível a alegação de que o desconhecimento demonstrado pelos moradores possa ser creditado unicamente à passagem do tempo.
Por essa perspectiva, conquanto se possa ter como natural o fato de que algumas pessoas talvez não se lembrem de uma atividade simples executada por uma única pessoa há 12 anos, não parece razoável ter com a mesma naturalidade o fato de que pessoas de três localidades distintas não se lembrem de atividades complexas realizadas por diversos indivíduos há apenas 6 anos.
No tocante à não localização da empresa no endereço declarado no banco de dados da Receita Federal, a alegação de que houve alteração do endereço antes da fiscalização realizada pelo TCU não veio acompanhada de prova. Ademais, embora de fato os relatórios de visita da Funasa comprovem a entrega da obra, não fazem prova da existência física da empresa, sendo de se notar que em nenhum deles existe referência à contratada (peças 36, 49 e 82) . Também os ART´s juntados (peças 140-150) não têm o condão de comprovar a existência física da empresa, fazendo prova tão somente de que tal empresa atuou na condição de contratada nas obras neles referidas.
Por fim, deve ser repisado que a defesa não se pronunciou quanto à emissão da NF 146 fora do prazo, bem como não esclareceu o motivo pelo qual em todas as quatro notas fiscais emitidas pela Arcos Engenharia Ltda. (NF 28, 144, 145 e 146) consta como endereço da empresa a Rua Mitra, 10 - quadra 21, sala 121, bairro Renascença II, São Luís/MA, ao passo que em vários recibos (peças 27, 29, 31, 65, 67, 69, 70) consta o endereço então cadastrado na Receita Federal (Rua Quéops, 12 - sala 305, Edifício Empresarial, bairro Renascença II) . 
A ausência de manifestação sobre estes dois últimos aspectos não colabora para afastar as suspeitas quanto à inidoneidade dos documentos fiscais comprobatórios dos pagamentos realizados no âmbito deste convênio, segundo a inteligência dos arts. 62 e 63, § 1º, I a III, da Lei 4.320/1964.
Além disso, a insuficiência de elementos para afastar as suspeitas de inexistência física da empresa corroboram o entendimento de que a finalidade desta empresa foi desvirtuada para atender aos interesses individuais e ilegítimos de seus sócios, de seus administradores de fato e/ou de terceiros ligados à Administração municipal, com o firme propósito de fraudar a licitação e direcionar a contratação e, desta forma, viabilizar desvios e/ou desfalques dos recursos federais descentralizados, restando, assim, a indicação de que esta construtora atuava como empresa de fachada.
A esse respeito, não parece demais trazer novamente à lume a jurisprudência do TCU, que está sedimentada no sentido de que a utilização de empresa de fachada para a realização do objeto do convênio não permite o estabelecimento do necessário nexo entre os recursos repassados e o objeto avençado, ainda que este esteja, comprovadamente, executado (Acórdão 4905/2018-TCU-Segunda Câmara, relator Min. Marcos Bemquerer, Acórdão 5796/2017-TCU-Segunda Câmara, relator Min. Augusto Nardes, Acórdão 2496/2016-TCU-Plenário, relator Min. José Múcio Monteiro, Acórdão 2044/2016-TCU-Primeira Câmara, Acórdão 2675/2012-TCU-Plenário, relator Min. José Múcio Monteiro) .
Sucede do exposto que não vieram aos autos elementos aptos para afastar as suspeitas de rompimento do nexo de causalidade no caso em análise. Chamados a se manifestar, os responsáveis não lograram afastar a irregularidade de desvio de dinheiros decorrente de fraude à licitação e direcionamento de contratação, resultante da atuação intencional da empresa no sentido de fornecer documentos para comprovar despesas fictícias e receber pagamentos feitos com recursos federais do Convênio EP 0345/2005, sem ter efetivamente executado o objeto, conduta esta que concorreu para o dano ao erário verificado nos autos.
Diante das considerações até aqui apresentadas, será proposta a exclusão da responsabilidade do sócio Edisvan Gleiber Silva Aroucha na presente relação processual, em virtude do acolhimento da alegação de ilegitimidade passiva do responsável, e proposto o julgamento pela irregularidade das contas da empresa, com os efeitos daí decorrentes em termos de débito e aplicação de sanção punitiva.
Das alegações de defesa e razões de justificativa apresentadas pelos membros da CPL Antônia Elda Pereira Azevedo, Pedro Alberto Telis de Sousa e Valdeni Silvino da Silva
Os responsáveis apresentaram em conjunto a defesa lançada às peças 214 e 290 por meio de advogado regularmente constituído (peças 205-206) .
A defesa requereu acesso à documentação (peças 462-468) juntada pelo responsável Manoel Mariano de Sousa com o objetivo de comprovar a regularidade dos processos licitatórios realizados pelo município aos autos do processo em que foi proferido o Acórdão 936/2016-TCU-Plenário (TC Processo 003.723/2012-7) , uma vez que tal documentação não foi analisada pelo Tribunal na oportunidade.
Em sede preliminar, a defesa sustenta que no caso vertente ocorreu a prescrição da pretensão persecutória do Tribunal.
Outro ponto sustentado pela defesa é o prejuízo ao exercício do contraditório e da ampla defesa que decorreria do transcurso de mais de 10 anos entre o fato gerador e a primeira notificação dos responsáveis nos autos, ocorrida entre os meses de março e abril de 2020. Alude na hipótese ao art. 6º, inciso II, da IN TCU 71/2012, que dispensa a instauração da TCE quando houver transcorrido prazo superior a 10 anos entre a data provável da ocorrência do dano e a primeira notificação pela autoridade administrativa competente. 
A defesa aponta como entraves para a produção de provas hábeis contra as imputações por eles sofridas a data de ocorrência das irregularidades, que remontam ao ano de 2005, e o falecimento do prefeito, ocorrido em 06/12/2017, e requer que as contas sejam consideradas iliquidáveis, bem que seja determinado o seu trancamento.
Outro aspecto alegado é o de que não houve individualização das condutas, o que teria impedido o efetivo exercício do contraditório e da ampla defesa.
No mérito, a defesa alega que houve publicação do certame no Diário Oficial do Município e que a utilização da modalidade tomada de preços, e não a de pregão, ocorreu em face da precariedade da internet local à época dos fatos. A defesa requereu a realização de perícia.
A defesa sustenta também que não existe comprovação da ocorrência das imputações que foram dirigidas aos responsáveis. A esse respeito, alega que não houve comprovação do suposto 'esquema elaborado para fraudar o procedimento licitatório com o intuito de contratar empresa de fachada' no âmbito do Acórdão 936/2016-TCU-Plenário nem no âmbito da presente tomada de contas especial, onde teria ocorrido apenas a mera repetição dos argumentos utilizados no aludido acórdão, e, portanto, seria equivocada a premissa de que referido julgado teria fixado a existência do suscitado esquema fraudulento.
Alega, ainda, não ter sido demonstrada atuação dolosa dos responsáveis, bem assim que a obra foi concluída e que atende à população, e também que a decisão do TCU não determinou à Funasa que promovesse a devolução dos valores descentralizados ao município.
Da análise das alegações de defesa e das razões de justificativa apresentadas pelos membros da CPL Antônia Elda Pereira Azevedo, Pedro Alberto Telis de Sousa e Valdeni Silvino da Silva
As defesas apresentadas pelos responsáveis devem ser parcialmente acolhidas.
Os responsáveis foram citados em virtude do desvio de dinheiros decorrente de fraude à licitação e direcionamento de contratação. A acusação que pesou contra eles foi a de agirem de forma intencional no sentido de montar e simular procedimento licitatório, mediante a utilização de modalidade de licitação inadequada, publicação de edital em desconformidade com a norma e não publicação do instrumento do ajuste na imprensa oficial, para dar aspecto de regularidade ao certame, no intuito de direcionar a contratação da execução do objeto do Convênio EP 0345/2005 para a empresa Arcos Engenharia Ltda. (CNPJ: 02.641.064/0001-05) , diante dos indícios de que a aludida empresa teria atuado como empresa de fachada, concorrendo, assim, para o resultado danoso apurado.
Além disso, os responsáveis foram ouvidos em audiência em relação à/ao: i) utilização de tomada de preços no lugar de pregão eletrônico; ii) não publicação do aviso do edital do certame em jornal de grande circulação; e iii) desrespeito do intervalo de quinze dias entre a publicação e a data designada para o recebimento das propostas.
Inicialmente é de se ver que foi atendido o pleito formulado pelos responsáveis quanto ao acesso à manifestação apresentada pelo responsável Manoel Mariano de Sousa no âmbito do TC Processo 003.723/2012-7 (peças 462-468) , uma vez que tais peças foram juntadas ao presente processo, em atenção ao Acórdão 6934/2021-TCU-Primeira Câmara (peça 267) .
Quanto à preliminar de prescrição, é devido o mesmo raciocínio desenvolvido quando da análise da preliminar de prescrição suscitada pela defesa do espólio do responsável Manoel Mariano Sousa, valendo, por conseguinte, as mesmas conclusões então alcançadas, no sentido de que, diferentemente do entendimento esposado pela defesa, por qualquer parâmetro que se verifique a questão, não ocorreu a prescrição quanto à competência sancionatória e ressarcitória deste Tribunal.
Quanto à alegação de prejuízo ao contraditório e à ampla defesa, não se verifica o alegado transcurso de 10 anos entre a data da prática do ato (30/07/2010) e a data de notificação dos responsáveis, porquanto, compulsando os autos, verifica-se que a ciência dos responsáveis em relação à primeira notificação que lhes foi enviada ocorreu em 24/03/2020 (peça 186) , 07/04/2020 (peça 191) e 16/04/2020 (peça 193) .
A alegação de que não houve comprovação da ocorrência das imputações que foram dirigidas aos responsáveis no âmbito do Acórdão 936/2016-TCU-Plenário nem no âmbito da presente tomada de contas especial não se sustenta. Valem aqui as mesmas considerações tecidas quando da análise da defesa do espólio do responsável Manoel Mariano de Sousa, quando se pontuou que a jurisprudência do TCU já se pronunciou no sentido de que vários indícios que apontam na mesma direção constituem prova, bem assim que tais indícios foram individualmente identificados na fiscalização realizada pelo Tribunal, não tendo o chamamento dos responsáveis aos autos outro objetivo senão o de conferir aos interessados oportunidade de confrontar os argumentos que lhes são desfavoráveis, por meio da apresentação das excludentes permitidas em Direito, quer as que promovem o rompimento do nexo de causalidade entre a conduta e o dano, quer as que atuam como causas de justificação da conduta.
Também não merece amparo a alegação de que não houve a individualização das condutas e que isso impediu o efetivo exercício do contraditório e da ampla defesa. O exercício dos referidos princípios constitucionais não sofreu abalo, na medida em que foi apontada a conduta, o nexo de causalidade e a culpabilidade de cada responsável. O fato de outros responsáveis compartilharem dos mesmos elementos não afasta o traço da individualização, e ocorre tão somente porque, enquanto membros da comissão de licitação, todos exerciam as mesmas funções em relação ao convênio.
No que toca às alegações quanto à utilização da modalidade tomada de preços no lugar de pregão eletrônico, e quanto à publicação do aviso de edital, verifica-se que houve publicação do aviso da Tomada de Preços 13/2006 no Diário Oficial do Estado do Maranhão no dia 17/05/2006, conforme sustentado pela defesa (peça 220) . Neste ponto, todavia, a defesa não se pronunciou quanto ao fato de não ter sido respeitado o intervalo de quinze dias até a data designada para o recebimento das propostas, em 29/06/2006.
No que toca ao uso da modalidade pregão, o TCU consolidou o entendimento de que, nas licitações realizadas no âmbito da União para aquisição de bens e serviços comuns, é obrigatório o emprego da modalidade pregão eletrônico, que só poderá ser preterida quando comprovada e justificadamente for inviável (Acórdãos 1.455/2011Plenário, 1.631/2011-Plenário, 137/2010-1ª Câmara, 1.597/2010-Plenário, 2.314/2010-Plenário, 2.368/2010-Plenário, 2.807/2009-2ª Câmara, 2.194/2009-2ª Câmara, 988/2008-Plenário e 2.901/2007-1ª Câmara) .
No caso concreto, indicou-se que a prática teria sido utilizada para burlar a publicidade dos avisos dos editais de licitação e direcionar a contratação para empresas de fachada e em conluio com a Administração local, também tendo sido indicado que havia determinação expressa à utilização desta modalidade em cláusulas no termo de convênio celebrado.
Analisando os termos do ajuste (cláusula segunda, item II, alínea 'q', peça 315, p. 4) , verifica-se que a imposição se referia às disposições da Lei de Licitações, sendo ali facultada a utilização da modalidade pregão, verbis:
[...] Cláusula segunda - das obrigações
II - À convenente
q) sujeitar-se, quando da execução de despesas com os recursos transferidos, às disposições da Lei nº 8.666, de 21 de junho de 1993, especialmente em relação a licitação e contrato, admitida a modalidade de licitação prevista na Lei nº 10.520, de 17 de julho de 2002, nos casos em que especifica, e nos termos do Decreto nº 5.504, de 2005. (grifos acrescidos) 
A defesa não traz aos autos informação de que na época justificou a utilização da modalidade tomada de preços no lugar do pregão eletrônico. Embora ao facultar a utilização do pregão o termo de ajuste tornasse tal providência desnecessária, bem se vê que a redação não estava em consonância com as disposições legais à época, isto porque, apesar da previsão contida no art. 1º da Lei 10.520/2002 estatuir que para a aquisição de bens e serviços comuns a modalidade poderia ser utilizada, o art. 1º, § 1º, do Decreto 5.504/2005, então vigente, era categórico ao informar que tal modalidade era obrigatória, verbis:
Art. 1º Os instrumentos de formalização, renovação ou aditamento de convênios, instrumentos congêneres ou de consórcios públicos que envolvam repasse voluntário de recursos públicos da União deverão conter cláusula que determine que as obras, compras, serviços e alienações a serem realizadas por entes públicos ou privados, com os recursos ou bens repassados voluntariamente pela União, sejam contratadas mediante processo de licitação pública, de acordo com o estabelecido na legislação federal pertinente.
§ 1º Nas licitações realizadas com a utilização de recursos repassados nos termos do caput, para aquisição de bens e serviços comuns, será obrigatório o emprego da modalidade pregão, nos termos da Lei nº 10.520, de 17 de julho de 2002, e do regulamento previsto no Decreto nº 5.450, de 31 de maio de 2005, sendo preferencial a utilização de sua forma eletrônica, de acordo com cronograma a ser definido em instrução complementar. (grifos acrescidos) 
Importa lembrar que a defesa adotou como elemento de prova a manifestação apresentada pelo responsável Manoel Mariano de Sousa no âmbito do TC Processo 003.723/2012-7 (peça 290) , e juntada ao presente processo por força do Acórdão 6934/2021-TCU-Primeira Câmara (peça 267) . Como visto, a questão tratada na oportunidade discorre exatamente sobre o ponto em análise e defende, em síntese, que a obrigatoriedade da modalidade pregão não teria sido normatizada, argumento este que não procede, em face das considerações acima apresentadas.
Ainda neste ponto, o pedido para realização de perícia que comprove a precariedade da internet local à época dos fatos não encontra amparo na jurisprudência, que apregoa que não compete ao TCU determinar, a pedido de responsável, a realização de perícia para a obtenção de provas, por constituir obrigação da parte fornecer os elementos que entender necessários para a sua defesa (arts. 70, parágrafo único, da Constituição de 1888, 93 do Decreto-lei 200/1967 e 66 do Decreto 93.872/1986) , como, por exemplo, a juntada dos resultados de perícias feitas por particulares ou em processos judiciais (Acórdão 80/2020-TCU-Plenário, Min. Ana Arraes; Acórdão 3343/2019-TCU-Primeira Câmara, Min-Sub. Augusto Sherman; Acórdão 2805/2017-TCU-Primeira Câmara, Min. Vital do Rêgo; Acórdão 5920/2016-TCU-Segunda Câmara, Min. Vital do Rêgo; Acórdão 2262/2015-TCU-Plenário, Min. Benjamin Zymler) .
Em vista dessas considerações, conclui-se que a previsão contida no termo de ajuste não é suficiente para afastar as suspeitas de que a modalidade tomada de preços tenha sido utilizada com finalidade ilícita, todavia, embora a modalidade escolhida tenha frustrado os objetivos da lei e a jurisprudência desta Corte de Contas, tal previsão, em acréscimo à plausibilidade do alegado, mostra-se suficiente para afastar a responsabilidade dos membros da comissão pela adoção da modalidade utilizada.
Quanto às alegações de que os responsáveis não agiram com dolo, de que a obra foi concluída e de que o TCU não determinou à Funasa a devolução dos recursos, é de se ver que tais argumentos repetem os apresentados pela defesa de Manoel Mariano de Sousa, sendo cabível o mesmo exame técnico e, por conseguinte, as mesmas conclusões que demonstram a improcedência do alegado, tanto no que diz respeito à existência do ilícito, quanto na irrelevância que representam para fins de afastar as irregularidades a indicação de que a obra foi concluída ou de irregularidade na determinação da Funasa para o ressarcimento dos valores descentralizados. 
Tendo em conta todo o exposto, em especial o permissivo contido na cláusula do ajuste, bem como a comprovação da publicação do aviso do edital, entende-se que não há elementos que autorizem concluir que os responsáveis atuaram em prol da consecução do resultado danoso apurado nos autos, entende-se, ainda, que não há nos fatos que pesam sem esclarecimento desvio suficiente que permita enquadrar a conduta dos responsáveis como erro grosseiro (art. 28 da LINDB) , em virtude do que não será proposta a aplicação da sanção punitiva aos responsáveis, sem prejuízo, contudo, de ser proposto o julgamento pela regularidade com ressalva das suas contas.
Das alegações de defesa apresentadas pelo engenheiro Inamar Araújo Medeiros
O responsável apresentou a defesa lançada às peças 226 e 290 por meio de advogado regularmente constituído (peças 205-206) .
A defesa requereu acesso à documentação (peças 462-468) juntada pelo responsável Manoel Mariano de Sousa com o objetivo de comprovar a regularidade dos processos licitatórios realizados pelo município aos autos do processo em que foi proferido o Acórdão 936/2016-TCU-Plenário (TC Processo 003.723/2012-7) , uma vez que tal documentação não foi analisada pelo Tribunal na oportunidade.
Em sede preliminar, a defesa sustenta que no caso vertente ocorreu a prescrição da pretensão persecutória do Tribunal.
Outro ponto sustentado pela defesa é o prejuízo ao exercício do contraditório e da ampla defesa que decorreria do transcurso de mais de 10 anos entre o fato gerador e a primeira notificação dos responsáveis nos autos, ocorrida entre os meses de março e abril de 2020. Alude na hipótese ao art. 6º, inciso II, da IN TCU 71/2012, que dispensa a instauração da TCE quando houver transcorrido prazo superior a 10 anos entre a data provável da ocorrência do dano e a primeira notificação pela autoridade administrativa competente. 
Em acréscimo, a defesa aponta como entraves para a produção de provas hábeis contra as imputações por ele sofrida e a data de ocorrência das irregularidades, que remontam ao ano de 2005, e o falecimento do prefeito, ocorrido em 06/12/2017.
No mérito, a defesa alega inexistir comprovação da ocorrência das imputações que foram dirigidas aos responsáveis. A esse respeito, sustenta que não houve comprovação do suposto 'esquema elaborado para fraudar o procedimento licitatório com o intuito de contratar empresa de fachada' no âmbito do Acórdão 936/2016-TCU-Plenário nem no âmbito da presente tomada de contas especial, onde teria ocorrido apenas a mera repetição dos argumentos utilizados no aludido acórdão, e, portanto, seria equivocada a premissa de que referido julgado teria fixado a existência do suscitado esquema fraudulento.
Alega, ainda, não ter sido demonstrada atuação dolosa do responsável, bem assim que a obra foi concluída e que atende à população, e também que a decisão do TCU não determinou à Funasa que promovesse a devolução dos valores descentralizados ao município.
Para a defesa, a comprovação de execução integral do objeto é suficiente para afastar a conduta imputada ao responsável.
Da análise das alegações de defesa apresentadas pelo engenheiro Inamar Araújo Medeiros
As alegações de defesa apresentadas pelo responsável não merecem prosperar. 
O responsável foi citado em virtude do desvio de dinheiros decorrente de fraude à licitação e direcionamento de contratação. A acusação que pesou contra ele foi a de atuar de forma intencional no sentido de atestar o termo de recebimento definitivo das obras Convênio EP 0345/2005, mesmo sem a execução do objeto, e promover a liquidação das despesas correspondentes, diante dos indícios de que a empresa Arcos Engenharia Ltda. (CNPJ: 02.641.064/0001-05) teria atuado como empresa de fachada, bem assim dos indícios de montagem e simulação de procedimentos licitatórios decorrentes de conluio entre os licitantes e agentes públicos municipais.
Inicialmente é de se ver que foi atendido o pleito formulado pelo responsável quanto ao acesso à manifestação apresentada pelo responsável Manoel Mariano de Sousa no âmbito do TC Processo 003.723/2012-7 (peças 462-468) , uma vez que tais peças foram juntadas ao presente processo, em atenção ao Acórdão 6934/2021-TCU-Primeira Câmara (peça 267) .
Quanto à preliminar de prescrição, é devido o mesmo raciocínio desenvolvido quando da análise da preliminar de prescrição suscitada pela defesa do espólio do responsável Manoel Mariano Sousa, valendo, por conseguinte, as mesmas conclusões então alcançadas, no sentido de que, diferentemente do entendimento esposado pela defesa, por qualquer parâmetro que se verifique a questão, não ocorreu a prescrição quanto à competência sancionatória e ressarcitória deste Tribunal.
Quanto à alegação de prejuízo ao contraditório e à ampla defesa, não se verifica o alegado transcurso de 10 anos entre a data da prática do ato (30/07/2010) e a data de notificação do responsável, que suscitaria a incidência do art. 6º, inciso II, da IN TCU 71/2012, porquanto, compulsando os autos, verifica-se que a ciência do responsável em relação à primeira notificação que lhe foi enviada ocorreu em 27/03/2020 (peça 189) .
A alegação de que não houve comprovação da ocorrência das imputações que foram dirigidas ao responsável nem no âmbito do Acórdão 936/2016-TCU-Plenário nem no âmbito da presente tomada de contas especial não se sustenta. Valem aqui as mesmas considerações tecidas quando da análise da defesa do espólio do responsável Manoel Mariano de Sousa, quando se pontuou que a jurisprudência do TCU já se pronunciou no sentido de que vários indícios que apontam na mesma direção constituem prova, bem assim que tais indícios foram individualmente identificados na fiscalização realizada pelo Tribunal, não tendo o chamamento do responsável aos autos outro objetivo senão o de conferir a ele oportunidade de confrontar os argumentos que lhe são desfavoráveis, por meio da apresentação das excludentes permitidas em Direito, quer as que promovem o rompimento do nexo de causalidade entre a conduta e o dano, quer as que atuam como causas de justificação da conduta.
Quanto às alegações de que o responsável não agiu com dolo, de que a obra foi concluída e de que o TCU não determinou à Funasa a devolução dos recursos, é de se ver que tais argumentos repetem os apresentados pela defesa do espólio de Manoel Mariano de Sousa, sendo cabível o mesmo exame técnico e, por conseguinte, as mesmas conclusões que demonstram a improcedência do alegado, tanto no que diz respeito à existência do ilícito, quanto na irrelevância que representam para fins de afastar as irregularidades a indicação de que a obra foi concluída ou de irregularidade na determinação da Funasa para o ressarcimento dos valores descentralizados. 
Merece atenção especial a alegação de que a comprovação da execução integral do objeto seria suficiente para afastar a conduta imputada ao responsável. Tal premissa é equivocada, na medida em que a execução e entrega do objeto não estão em discussão. Já os motivos que deram ensejo à citação do responsável não foram enfrentados pela defesa, restando sem esclarecimento por qual razão, mesmo diante dos diversos indícios de irregularidade na execução do objeto, o responsável atestou a sua execução e promoveu a liquidação das despesas.
Em vista do exposto, será proposto o julgamento pela irregularidade das contas do responsável, com os corolários atinentes ao ressarcimento devido e à aplicação da sanção punitiva.
Das razões de justificativa apresentadas pelo Secretário Municipal de Administração Isael Lobão Pereira
O responsável apresentou a defesa lançada às peças 248 e 290, por meio de advogado regularmente constituído (peças 205 e 206) .
A defesa requereu acesso à documentação (peças 462-468) juntada pelo responsável Manoel Mariano de Sousa com o objetivo de comprovar a regularidade dos processos licitatórios realizados pelo município aos autos do processo em que foi proferido o Acórdão 936/2016-TCU-Plenário (TC Processo 003.723/2012-7) , uma vez que tal documentação não foi analisada pelo Tribunal na oportunidade.
Em sede preliminar, a defesa sustenta que no caso vertente ocorreu a prescrição da pretensão persecutória do Tribunal.
Outro ponto sustentado pela defesa é o prejuízo ao exercício do contraditório e da ampla defesa que decorreria do transcurso de mais de 10 anos entre o fato gerador e a primeira notificação dos responsáveis nos autos, ocorrida entre os meses de março e abril de 2020. Alude na hipótese ao art. 6º, inciso II, da IN TCU 71/2012, que dispensa a instauração da TCE quando houver transcorrido prazo superior a 10 anos entre a data provável da ocorrência do dano e a primeira notificação pela autoridade administrativa competente. 
Em acréscimo, a defesa aponta como entraves para a produção de provas hábeis contra as imputações por ele sofrida e a data de ocorrência das irregularidades, que remontam ao ano de 2005, e o falecimento do prefeito, ocorrido em 06/12/2017.
No mérito, a defesa alega inexistir comprovação da ocorrência das imputações que foram dirigidas aos responsáveis. A esse respeito, sustenta que não houve comprovação do suposto 'esquema elaborado para fraudar o procedimento licitatório com o intuito de contratar empresa de fachada' no âmbito do Acórdão 936/2016-TCU-Plenário nem no âmbito da presente tomada de contas especial, onde teria ocorrido apenas a mera repetição dos argumentos utilizados no aludido acórdão, e, portanto, seria equivocada a premissa de que referido julgado teria fixado a existência do suscitado esquema fraudulento.
A defesa também alega que houve publicação do certame no Diário Oficial do Município e que a utilização da modalidade tomada de preços, e não a de pregão, ocorreu em face da precariedade da internet local à época dos fatos. A defesa requereu a realização de perícia.
Alega, ainda, não ter sido demonstrada atuação dolosa do responsável, bem assim que a obra foi concluída e que atende à população, e também que a decisão do TCU não determinou à Funasa que promovesse a devolução dos valores descentralizados ao município.
Da análise das razões de justificativa apresentadas pelo Secretário Municipal de Administração Isael Lobão Pereira
As razões de justificativa apresentadas pelo responsável devem ser acolhidas parcialmente.
O responsável foi chamado em audiência em virtude da não publicação do aviso do edital da Tomada de Preço 13/2006 e do contrato TC 13/2006, referentes ao objeto do Convênio EP 345/2005, em jornal de grande circulação no Estado e no desrespeito do intervalo de quinze dias entre a publicação no DOU, em 20/06/2006, e a data designada para o recebimento das propostas, em 29/06/2006. Também foi motivo de audiência do responsável a não afixação do resumo do contrato no quadro de aviso da prefeitura pela Administração municipal.
Inicialmente é de se ver que foi atendido o pleito formulado pelo responsável quanto ao acesso à manifestação apresentada pelo responsável Manoel Mariano de Sousa no âmbito do TC Processo 003.723/2012-7 (peças 462-468) , uma vez que tais peças foram juntadas ao presente processo, em atenção ao Acórdão 6934/2021-TCU-Primeira Câmara (peça 267) .
Quanto à preliminar de prescrição, é devido o mesmo raciocínio desenvolvido quando da análise da preliminar de prescrição suscitada pela defesa do espólio do responsável Manoel Mariano Sousa, valendo, por conseguinte, as mesmas conclusões então alcançadas, no sentido de que, diferentemente do entendimento esposado pela defesa, por qualquer parâmetro que se verifique a questão, não ocorreu a prescrição quanto à competência sancionatória e ressarcitória deste Tribunal.
Quanto à alegação de prejuízo ao contraditório e à ampla defesa, não se verifica o alegado transcurso de 10 anos entre a data da prática do ato (30/07/2010) e a data de notificação do responsável, que suscitaria a incidência do art. 6º, inciso II, da IN TCU 71/2012, porquanto, compulsando os autos, verifica-se que a ciência do responsável em relação à primeira notificação que lhe foi enviada ocorreu em 24/03/2020 (peça 187) .
A alegação de que não houve comprovação da ocorrência das imputações que foram dirigidas ao responsável nem no âmbito do Acórdão 936/2016-TCU-Plenário nem no âmbito da presente tomada de contas especial não se sustenta. Valem aqui as mesmas considerações tecidas quando da análise da defesa do espólio do responsável Manoel Mariano de Sousa, quando se pontuou que a jurisprudência do TCU já se pronunciou no sentido de que vários indícios que apontam na mesma direção constituem prova, bem assim que tais indícios foram individualmente identificados na fiscalização realizada pelo Tribunal, não tendo o chamamento do responsável aos autos outro objetivo senão o de conferir a ele oportunidade de confrontar os argumentos que lhe são desfavoráveis, por meio da apresentação das excludentes permitidas em Direito, quer as que promovem o rompimento do nexo de causalidade entre a conduta e o dano, quer as que atuam como causas de justificação da conduta.
Quanto às alegações de que o responsável não agiu com dolo, de que a obra foi concluída e de que o TCU não determinou à Funasa a devolução dos recursos, é de se ver que tais argumentos repetem os apresentados pela defesa do espólio de Manoel Mariano de Sousa, sendo cabível o mesmo exame técnico e, por conseguinte, as mesmas conclusões que demonstram a improcedência do alegado, tanto no que diz respeito à existência do ilícito, quanto na irrelevância que representam para fins de afastar as irregularidades a indicação de que a obra foi concluída ou de irregularidade na determinação da Funasa para o ressarcimento dos valores descentralizados. 
Quanto aos esclarecimentos acerca do uso da modalidade tomada de preços e não pregão, são devidas as mesmas considerações tecidas quando da análise dos membros da comissão de licitações, no sentido de que o pedido para a produção de perícia pelo TCU não encontra amparo na jurisprudência desta Corte de Contas e de que a prática violou normativo legal, mas que deve ser relevada, em virtude da faculdade consignada no instrumento de ajuste (cláusula segunda, item II, alínea 'q', peça 315, p. 4) .
Quanto à publicação do aviso de edital, verifica-se que houve publicação do aviso da Tomada de Preços 13/2006 no Diário Oficial do Estado do Maranhão no dia 17/05/2006, conforme sustentado pela defesa (peça 220) . Neste ponto, todavia, a defesa não se pronunciou quanto ao fato de não ter sido respeitado o intervalo de quinze dias até a data designada para o recebimento das propostas, em 29/06/2006, como também não se pronunciou quanto à não publicação do Contrato 13/2006 e a não fixação do resumo do contrato no quadro de aviso da prefeitura pela Administração local.
Tendo em conta todo o exposto, em especial o permissivo contido na cláusula do ajuste, bem como a comprovação da publicação do aviso do edital, entende-se que não há elementos que autorizem enquadrar a conduta do responsável como erro grosseiro (art. 28 da LINDB) , em virtude do que não será proposta a aplicação da sanção punitiva a ele, sem prejuízo, contudo, de ser proposto o julgamento pela regularidade com ressalvas das suas contas.
Das razões de justificativa apresentadas pelo parecerista jurídico Ronny Petherson Rocha Vieira
O responsável apresentou a defesa lançada às peças 216 e 290, por meio de advogado regularmente constituído (peças 205 e 206) .
A defesa requereu acesso à documentação (peças 462-468) juntada pelo responsável Manoel Mariano de Sousa com o objetivo de comprovar a regularidade dos processos licitatórios realizados pelo município aos autos do processo em que foi proferido o Acórdão 936/2016-TCU-Plenário (TC Processo 003.723/2012-7) , uma vez que tal documentação não foi analisada pelo Tribunal na oportunidade.
Em sede preliminar, a defesa sustenta que no caso vertente ocorreu a prescrição da pretensão persecutória do Tribunal.
Outro ponto sustentado pela defesa é o prejuízo ao exercício do contraditório e da ampla defesa que decorreria do transcurso de mais de 10 anos entre o fato gerador e a primeira notificação dos responsáveis nos autos, ocorrida entre os meses de março e abril de 2020. Alude na hipótese ao art. 6º, inciso II, da IN TCU 71/2012, que dispensa a instauração da TCE quando houver transcorrido prazo superior a 10 anos entre a data provável da ocorrência do dano e a primeira notificação pela autoridade administrativa competente. 
Em acréscimo, a defesa aponta como entraves para a produção de provas hábeis contra as imputações por ele sofrida e a data de ocorrência das irregularidades, que remontam ao ano de 2005, e o falecimento do prefeito, ocorrido em 06/12/2017.
No mérito, a defesa alega inexistir comprovação da ocorrência das imputações que foram dirigidas aos responsáveis. A esse respeito, sustenta que não houve comprovação do suposto 'esquema elaborado para fraudar o procedimento licitatório com o intuito de contratar empresa de fachada' no âmbito do Acórdão 936/2016-TCU-Plenário nem no âmbito da presente tomada de contas especial, onde teria ocorrido apenas a mera repetição dos argumentos utilizados no aludido acórdão, e, portanto, seria equivocada a premissa de que referido julgado teria fixado a existência do suscitado esquema fraudulento.
Alega, ainda, não ter sido demonstrado atuação dolosa do responsável, bem assim que a obra foi concluída e que atende à população, e também que a decisão do TCU não determinou à Funasa que promovesse a devolução dos valores descentralizados ao município.
Ainda segundo a defesa, houve publicação do certame no Diário Oficial do Município, e a utilização da modalidade tomada de preços, e não a de pregão, ocorreu em face da precariedade da internet local à época dos fatos. A defesa requereu a realização de perícia.
Por fim, a defesa sustenta que o parecerista não pode ser responsabilizado pelo dano ao erário em razão do parecer emitido, uma vez que não foi demonstrada conduta dolosa ou culpa grave em sua atuação.
Da análise das razões de justificativa apresentadas pelo parecerista jurídico Ronny Petherson Rocha Vieira
As razões de justificativa apresentadas pelo responsável devem ser parcialmente acolhidas.
O responsável foi chamado em audiência em virtude da emissão de pareceres atestando a legalidade do uso de modalidade de licitação inadequada e também a legalidade da licitação decorrente do Convênio EP 0345/2005, a despeito das irregularidades na publicidade dos avisos dos editais, tanto no que se refere aos prazos como aos meios utilizados para tal fim.
Inicialmente é de se ver que foi atendido o pleito formulado pelo responsável quanto ao acesso à manifestação apresentada pelo responsável Manoel Mariano de Sousa no âmbito do TC Processo 003.723/2012-7 (peças 462-468) , uma vez que tais peças foram juntadas ao presente processo, em atenção ao Acórdão 6934/2021-TCU-Primeira Câmara (peça 267) .
Quanto à preliminar de prescrição, é devido o mesmo raciocínio desenvolvido quando da análise da preliminar de prescrição suscitada pela defesa do espólio do responsável Manoel Mariano Sousa, valendo, por conseguinte, as mesmas conclusões então alcançadas, no sentido de que, diferentemente do entendimento esposado pela defesa, por qualquer parâmetro que se verifique a questão, não ocorreu a prescrição quanto à competência sancionatória e ressarcitória deste Tribunal.
Quanto à alegação de prejuízo ao contraditório e à ampla defesa, não se verifica o alegado transcurso de 10 anos entre a data da prática do ato (30/07/2010) e a data de notificação do responsável, que suscitaria a incidência do art. 6º, inciso II, da IN TCU 71/2012, porquanto, compulsando os autos, verifica-se que a ciência do responsável em relação à primeira notificação que lhe foi enviada ocorreu em 24/03/2020 (peça 188) .
A alegação de que não houve comprovação da ocorrência das imputações que foram dirigidas ao responsável nem no âmbito do Acórdão 936/2016-TCU-Plenário nem no âmbito da presente tomada de contas especial não se sustenta. Valem aqui as mesmas considerações tecidas quando da análise da defesa do espólio do responsável Manoel Mariano de Sousa, quando se pontuou que a jurisprudência do TCU já se pronunciou no sentido de que vários indícios que apontam na mesma direção constituem prova, bem assim que tais indícios foram individualmente identificados na fiscalização realizada pelo Tribunal, não tendo o chamamento do responsável aos autos outro objetivo senão o de conferir a ele oportunidade de confrontar os argumentos que lhe são desfavoráveis, por meio da apresentação das excludentes permitidas em Direito, quer as que promovem o rompimento do nexo de causalidade entre a conduta e o dano, quer as que atuam como causas de justificação da conduta.
Quanto às alegações de que o responsável não agiu com dolo, de que a obra foi concluída e de que o TCU não determinou à Funasa a devolução dos recursos, é de se ver que tais argumentos repetem os apresentados pela defesa do espólio de Manoel Mariano de Sousa, sendo cabível o mesmo exame técnico e, por conseguinte, as mesmas conclusões que demonstram a improcedência do alegado, tanto no que diz respeito à existência do ilícito, quanto na irrelevância que representam para fins de afastar as irregularidades a indicação de que a obra foi concluída ou de irregularidade na determinação da Funasa para o ressarcimento dos valores descentralizados. 
Quanto aos esclarecimentos acerca do uso da modalidade tomada de preços e não pregão, são devidas as mesmas considerações tecidas quando da análise dos membros da comissão de licitações, no sentido de que o pedido para a produção de perícia pelo TCU não encontra amparo na jurisprudência desta Corte de Contas e de que a prática violou normativo legal, mas que deve ser relevada, em virtude da faculdade consignada no instrumento de ajuste (cláusula segunda, item II, alínea 'q', peça 315, p. 4) .
Quanto à publicação do aviso de edital, verifica-se que houve publicação do aviso da Tomada de Preços 13/2006 no Diário Oficial do Estado do Maranhão no dia 17/05/2006, conforme sustentado pela defesa (peça 220) . Neste ponto, todavia, a defesa não se pronunciou quanto ao fato de não ter sido respeitado o intervalo de quinze dias até a data designada para o recebimento das propostas, em 29/06/2006, como também não se pronunciou quanto à não publicação do Contrato 13/2006 e a não fixação do resumo do contrato no quadro de aviso da prefeitura pela Administração local.
No que tange à responsabilização do parecerista pelo documento por ele emitido, cumpre observar que o responsável não foi chamado aos autos para compor o polo passivo responsável pelo débito, mas em virtude da prática de atos que violam a norma legal, passíveis da aplicação de sanção punitiva pelo TCU.
Dito isto, bem se sabe que o exercício do poder sancionatório do TCU encontra amparo quando da prática de conduta praticada com dolo ou tipificada como erro grosseiro, a teor do que dispõe o art. 28 do Decreto-lei 4.657/1942 - Lindb) . 
No caso vertente, não há, de um lado, elementos nos autos que autorizem concluir inequivocamente que a atuação do parecerista tenha sido realizada com dolo. De outro, entende-se inapropriado considerar grosseiro o erro quanto à emissão dos pareceres atestando a legalidade do uso de modalidade de licitação inadequada e a legalidade da licitação decorrente do Convênio 0345/2005.
As irregularidades em comento ocorreram no bojo da utilização da modalidade tomada de preços no lugar do pregão eletrônico e da não observância do prazo legal entre a publicação do aviso de edital na imprensa oficial e a data de recebimento das propostas, além da não publicação do contrato e da afixação do resumo do contrato no quadro de aviso da prefeitura.
Entre as falhas em tela, parece correto supor que a primeira é a de maior relevância em um contexto em que se pretendesse fraudar o certame. A pergunta que surge é se caberia ao responsável, na qualidade de parecerista, se opor ao permissivo constante do instrumento de ajuste, que facultava o uso da modalidade pregão.
A resposta para esse questionamento é negativa, e se assim ocorre porque o ajuste em análise entrou em vigor apenas quatro meses após a entrada em vigor do Decreto 5.504, de 05/08/2005, na esteira, portanto, das dúvidas provocadas pelas novidades introduzidas no ordenamento jurídico pelo novo normativo. 
Nesse contexto, embora inescapável a constatação de que o responsável errou ao não levar em conta as demais falhas quando da emissão dos pareceres, entende-se que tais falhas podem ser consideradas de menor relevo, especialmente em face da notícia de que a contratada foi a única licitante que compareceu ao certame.
Tendo em conta todo o exposto, em especial o permissivo contido na cláusula do ajuste, bem como a comprovação da publicação do aviso do edital, entende-se que não há elementos que autorizem enquadrar a conduta do responsável como erro grosseiro (art. 28 da LINDB) , em virtude do que não será proposta a aplicação da sanção punitiva a ele, sem prejuízo, contudo, de ser proposto o julgamento pela regularidade com ressalva das suas contas.
CONCLUSÃO
Em face da análise promovida na seção 'Exame Técnico', verifica-se que a representante legal do espólio do responsável Manoel Mariano de Sousa, o responsável Inamar Araújo Medeiros e a empresa Arcos Engenharia Ltda. não lograram afastar as irregularidades que foram imputadas aos responsáveis, devendo os dois primeiros ter rejeitadas as suas alegações de defesa e esta última tê-las acolhidas apenas em parte.
Verifica-se, ainda, que os esclarecimentos apresentados pelo responsável Edisvan Gleiber Silva Aroucha justificam a exclusão da responsabilidade do empresário da presente relação processual, ao passo que os esclarecimentos apresentados pela defesa dos responsáveis Antônia Elda Pereira Azevedo, Pedro Alberto Telis de Sousa, Valdeni Silvino da Silva, Isael Lobão Pereira e Ronny Petherson Rocha Vieira afastaram as principais imputações que pesavam contra eles, justificando, assim, o julgamento pela regularidade com ressalva de suas contas.
Verifica-se também que não houve a prescrição da pretensão punitiva em relação aos responsáveis, conforme análise já realizada.
Tendo em vista que não constam dos autos elementos que permitam reconhecer a boa-fé dos responsáveis Manoel Mariano de Sousa, Inamar Araújo Medeiros e Arcos Engenharia Ltda., sugere-se que as suas contas sejam julgadas irregulares, nos termos do art. 202, § 6º, do Regimento Interno do TCU, com a imputação do débito atualizado monetariamente e acrescido de juros de mora, nos termos do art. 202, § 1º do Regimento Interno do TCU, descontado o valor eventualmente recolhido, sendo cabível, ainda, a aplicação da multa legal aos responsáveis, exceção feita ao responsável Manoel Mariano de Sousa, em virtude do óbito do responsável (art. 5º, inciso XLV, da Constituição Federal) .
PROPOSTA DE ENCAMINHAMENTO
Diante do exposto, submetemos os autos à consideração superior, propondo ao Tribunal:
excluir a responsabilidade de Edisvan Gleiber Silva Aroucha (CPF: XXX.149.453-XX) na presente relação processual;
acolher parcialmente as alegações de defesa apresentadas pela empresa Arcos Engenharia Ltda. - ME (CNPJ: 02.641.064/0001-05) e pelos responsáveis Antônia Elda Pereira Azevedo (CPF: XXX.242.303-XX) , Pedro Alberto Telis de Sousa (CPF: XXX.736.063-XX) e Valdeni Silvino da Silva (CPF: XXX.624.803-XX) ;
acolher parcialmente as razões de justificativa apresentadas pelos responsáveis Antônia Elda Pereira Azevedo (CPF: XXX.242.303-XX) , Pedro Alberto Telis de Sousa (CPF: XXX.736.063-XX) , Valdeni Silvino da Silva (CPF: XXX.624.803-XX) , Isael Lobão Pereira (CPF: XXX.946.123-XX) e Ronny Petherson Rocha Vieira (CPF: XXX.152.703-XX) ;
rejeitar as alegações de defesa apresentadas pela representante legal do espólio de Manoel Mariano de Sousa (CPF: XXX.881.043-XX) e pelo responsável Inamar Araújo Medeiros (CPF: XXX.649.023-XX) ;
julgar regulares com ressalva as contas de Antônia Elda Pereira Azevedo (CPF: XXX.242.303-XX) , Pedro Alberto Telis de Sousa (CPF: XXX.736.063-XX) , Valdeni Silvino da Silva (CPF: XXX.624.803-XX) , Isael Lobão Pereira (CPF: XXX.946.123-XX) e Ronny Petherson Rocha Vieira (CPF: XXX.152.703-XX) , nos termos do art. 16, inciso II, da Lei 8.443/1992, c/c o art. 18, da mesma Lei;
julgar irregulares, nos termos dos arts. 1º, inciso I, 16, inciso III, alíneas 'b' e 'c', da Lei 8.443/1992, c/c os arts. 16, § 2º, alínea 'b', 19 e 23, inciso III, da mesma Lei, as contas dos responsáveis Manoel Mariano de Sousa (CPF: XXX.881.043-XX) , representado por Francisca Telis de Sousa (CPF: XXX.408.523-XX) , e Inamar Araújo Medeiros (CPF: XXX.649.023-XX) , bem como da empresa Arcos Engenharia Ltda. - ME (CNPJ: 02.641.064/0001-05) , condenando-os solidariamente ao pagamento das importâncias a seguir especificadas, atualizadas monetariamente e acrescidas dos juros de mora, calculadas a partir das datas discriminadas até a data da efetiva quitação do débito, fixandolhes o prazo de 15 (quinze) dias, para que comprovem, perante o Tribunal, o recolhimento das referidas quantias aos cofres da Fundação Nacional de Saúde, nos termos do art. 23, inciso III, alínea 'a', da citada lei, c/c o art. 214, inciso III, alínea 'a', do Regimento Interno do TCU:
	Data da Ocorrência
	Valor Original (R$) 
	Natureza

	03/04/2006
	160.000,00
	Débito

	24/11/2006
	160.000,00
	Débito

	01/02/2010
	80.000,00
	Débito

	02/08/2010
	23.131,75
	Crédito

aplicar ao responsável Inamar Araújo Medeiros (CPF: XXX.649.023-XX) e à empresa Arcos Engenharia Ltda. - ME (CNPJ: 02.641.064/0001-05) , individualmente, a multa prevista no art. 57 da Lei 8.443/1992 c/c o art. 267 do Regimento Interno do TCU, fixando-lhes o prazo de 15 (quinze) dias, a contar da notificação, para que comprovem, perante o Tribunal (art. 214, III, alínea 'a', do Regimento Interno do TCU) , o recolhimento da dívida aos cofres do Tesouro Nacional, atualizada monetariamente desde a data do acórdão que vier a ser proferido por este Tribunal até a data do efetivo recolhimento, se paga após o vencimento, na forma da legislação em vigor;
autorizar, desde logo, a cobrança judicial das dívidas, caso não atendidas as notificações, na forma do disposto no art. 28, inciso II, da Lei 8.443/1992;
autorizar também, desde logo, se requerido, com fundamento no art. 26, da Lei 8.443, de 1992, c/c o art. 217, §§ 1º e 2º do Regimento Interno do TCU, o parcelamento da (s) dívida (s) em até 36 parcelas, incidindo, sobre cada parcela, corrigida monetariamente, os correspondentes acréscimos legais, fixando-lhes o prazo de 15 (quinze) dias, a contar do recebimento da notificação, para comprovarem, perante o Tribunal, o recolhimento da primeira parcela, e de 30 (trinta) dias, a contar da parcela anterior, para comprovarem os recolhimentos das demais parcelas, devendo incidir, sobre cada valor mensal, atualizado monetariamente, os juros de mora devidos, no caso do débito, na forma prevista na legislação em vigor, alertando os responsáveis de que a falta de comprovação do recolhimento de qualquer parcela importará o vencimento antecipado do saldo devedor, nos termos do § 2º do art. 217 do Regimento Interno deste Tribunal; 
enviar cópia do Acórdão a ser prolatado à Procuradoria da República no Estado do Maranhão, nos termos do § 3º do art. 16 da Lei 8.443/1992, c/c o § 7º do art. 209 do Regimento Interno do TCU, para adoção das medidas cabíveis;
enviar cópia do Acórdão que vier a ser proferido à Fundação Nacional de Saúde e aos responsáveis, para ciência;
informar à Procuradoria da República no Estado do Maranhão, à Fundação Nacional de Saúde e aos responsáveis que a presente deliberação, acompanhada do Relatório e do Voto que a fundamenta, está disponível para a consulta no endereço www.tcu.gov.br/acordaos, além de esclarecer que, caso requerido, o TCU poderá fornecer sem custos as correspondentes cópias, de forma impressa; e
informar à Procuradoria da República no Estado do Maranhão que, nos termos do parágrafo único do art. 62 da Resolução TCU 259/2014, os procuradores e membros do Ministério Público credenciados nesta Corte podem acessar os presentes autos de forma eletrônica e automática, ressalvados apenas os casos de eventuais peças classificadas como sigilosas, as quais requerem solicitação formal."
É o relatório.

José Jerônimo Duarte Júnior (OAB/MA 5.302) e outros representando o espólio de Manoel Mariano de Sousa, Antônia Elda Pereira de Azevedo, Pedro Alberto Telis de Sousa, Valdeni Silvino da Silva, Inamar Araújo Medeiros, Isael Lobão Pereira e Ronny Petherson Rocha Vieira; Luís Antônio Furtado Brito (OAB/DF 12.570) e outros representando Arcos Engenharia Ltda. - ME e Edisvan Gleiber Silva Aroucha.

Procurador Marinus Eduardo De Vries Marsico

TOMADA DE CONTAS ESPECIAL. CONVÊNIO. AUSÊNCIA DE NEXO DE CAUSALIDADE. IMPROCEDÊNCIA PARCIAL DAS ALEGAÇÕES DE DEFESA E DAS RAZÕES DE JUSTIFICATIVAS APRESENTADAS. REGULARIDADE COM RESSALVAS E IRREGULARIDADE DAS CONTAS. DÉBITO E MULTA.

TOMADA DE CONTAS ESPECIAL (TCE)

Secretaria de Controle Externo de Tomada de Contas Especial (SecexTCE)

Trata o presente processo de tomada de contas especial instaurada pela Fundação Nacional de Saúde - Funasa, em atendimento ao Acórdão 936/2016-TCU-Plenário, em face de Manoel Mariano de Sousa, ex-prefeito de Barra do Corda/MA, a empresa contratatada Arcos Engenharia Ltda-ME e seu sócio administrador, Edisvan Gleiber Silva Aroucha, diante da ausência de nexo de causalidade entre o objeto executado e os recursos federais descentralizados por meio de convênio, que tinha por objeto a construção de um sistema simples de abastecimento de água.
2.	Não obstante ter sido constatada a integral realização do objeto, que se encontrava em funcionamento e atendendo à população, a Funasa instaurou a presente TCE em cumprimento à seguinte determinação contida no item 9.8 do Acórdão 936/2016-TCU-Plenário:
 	"9.8. determinar à Fundação Nacional de Saúde (Funasa) , que em prazo não superior a 90 (noventa) dias, instaure e instrua os processos de tomada de constas especial (TCE) relativamente aos EP 345/2005 (TP 13/2006) , EP 347/2005 (TP 14/2006) , EP 74/2006 (TP 25/2006) e EP 800/2007 (TP 31/2008) , celebrados com a Prefeitura Municipal de Barra do Corda/MA, na integralidade dos valores descentralizados, em razão da ausência de nexo de causalidade entre a parcela executada do objeto e os recursos federais descentralizados, ensejando inexecução contratual, com imediato encaminhamento do feito à Controladoria Geral da União, para as providências de sua alçada;"
3.	No âmbito interno, o tomador de contas atribuiu o prejuízo, no valor original de R$ 394.263,94, ao ex-Prefeito Manoel Mariano de Sousa, falecido, na condição de gestor dos recursos e à empresa Arcos Engenharia Ltda-ME e Edisvan Gleiber Silva Aroucha, na condição de contratada e de sócio administrador, respectivamente.
4.	A fiscalização do Tribunal que fundamentou a determinação contida no retrotranscrito item 9.8 encontrou as seguintes irregularidades relacionadas ao convênio em análise: inconsistência de datas, inexistência física da empresa contratada, não contratação de mão-de-obra, fraude cadastral, incompatibilidade de endereços, emissão de notas fiscais fora do prazo de validade, modalidade de licitação inadequada, publicação de edital em desconformidade com a norma e ausência ou deficiência na publicidade do extrato do contrato e de seus termos aditivos.
5.	Diante desses achados, foram também responsabilizados pelo Tribunal o engenheiro que atestou as despesas, Sr. Inamar Araújo Medeiros, os membros da comissão permanente de licitação, Srs. Valdeni Silvino Silva, Antônia Elda Pereira Azevedo e Pedro Alberto Teles de Sousa, o secretário municipal de administração, Sr. Isael Lobão Pereira, e o assessor jurídico municipal, Sr. Ronny Petherson Rocha Vieira.
6.	Devidamente citados e ouvidos em audiência, a unidade técnica sugere que as contas dos responsáveis Manoel Mariano de Sousa, Inamar Araújo Medeiros e Arcos Engenharia Ltda sejam julgadas irregulares, imputando-lhes o débito apurado, bem como a aplicação da multa, exceção feita ao responsável Manoel Mariano de Sousa, em virtude de óbito. A SecexTCE propõe, ainda, a regularidade com ressalva das contas dos demais responsáveis e a exclusão da relação processual do Sr. Edisvan Gleiber Silva Aroucha, por ter integrado o quadro social da empresa somente após o término da vigência do convênio.
7.	Ante a percuciente análise das defesas apresentadas, que recebeu a anuência do Ministério Público, acolho a instrução final da SecexTCE contida na peça 316, como minhas razões de decidir.
8.	De fato, a inventariante do ex-prefeito, por meio de advogados, não conseguiu elidir as irregularidades acima apontadas. Preliminarmente, verifica-se que não ocorreu a prescrição sancionatória e tampouco prejuízo à defesa em função do tempo decorrido. A irregularidade sancionada ocorreu em 29/7/2010, data limite para a prestação de contas, e a citação foi determinada em 27/11/2019 (peça 126) . No mérito, a defesa se limita a afirmar que a irregularidade não foi provada, em vez de apresentar elementos que elidissem o conjunto das irregularidades atribuídas ao ex-gestor municipal.
9.	Tampouco o engenheiro responsável pela obra, Sr. Inamar Araújo Medeiros, foi capaz de justificar o atesto de serviços e a liquidação de despesas, que não estavam relacionados com Convênio EP 345/2005.
10.	Quanto à defesa oferecida pela contratada e pelo Sr. Edisvan Aroucha, acato a comprovação de que o Sr. Edisvan não pertencia ao quadro societário da empresa à época dos fatos, mas rejeito a alegação de prescrição, dado que o último pagamento em favor da sociedade ocorreu em 28/7/2010 e sua citação foi ordenada em 27/11/2019. Em relação ao mérito, a Arcos Engenharia sequer apresentou argumentos acerca da incompatibilidade de endereços e de emissão de nota fiscal fora do prazo de validade. Restaram injustificadas, ainda, a inexistência física da empresa e a não contratação de mão de obra.
Assim sendo, por não terem sido trazidos aos autos elementos que pudessem afastar a ausência de nexo de causalidade, que propiciou o recebimento dos recursos federais do convênio em exame sem que tenha ficado comprovado o uso desses recursos para a execução do objeto nele pactuado, VOTO no sentido de que o Tribunal adote a minuta de acórdão que ora submeto à deliberação deste Colegiado.
TCU, Sala das Sessões, em 30 de agosto de 2022.
JORGE OLIVEIRA 
Relator